ACORDAO-COMPLETO-2399476

ACÓRDÃO 7666/2020 ATA 23/2020 - PRIMEIRA CÂMARA

VISTOS, relatados e discutidos estes autos de monitoramento do cumprimento à determinação contida no subitem 9.2.1 do Acórdão 3183/2014-TCU-Primeira Câmara, prolatado nos autos de representação autuada no TC-Processo 004.308/2013-1, formulada pela Secretaria de Saúde do Município de Aracaju/SE, dando conta de possíveis irregularidades relacionadas à existência, no almoxarifado daquela secretaria, de medicamentos e outros materiais com prazo de validade vencido,
ACORDAM os Ministros do Tribunal de Contas da União, reunidos em sessão da 1ª Câmara, ante as razões expostas pelo Relator, em:
9.1. considerar cumprida, com fundamento do RI/TCU, art. 243, a determinação contida no subitem 9.2.1 do Acórdão 3183/2014-TCU-Primeira Câmara;
9.2. acatar as razões de justificativas apresentadas por Luciano Paz Xavier;
9.3. considerar prejudicada a determinação constante do subitem 9.3.4 do Acórdão 3183/2014-TCU-Primeira Câmara;
9.4. apensar este monitoramento, de maneira definitiva, ao TC-Processo 004.308/2013-1, com fundamento no art. 5º, inciso II, da Portaria-Segecex 27/2009.

Monitoramento do cumprimento à determinação, prolatado nos autos de representação, dando conta de possíveis irregularidades relacionadas à existência, no almoxarifado daquela secretaria, de medicamentos e outros materiais com prazo de validade vencido

Primeira Câmara

Secretaria Municipal de Saúde de Aracaju/SE.

3. Responsáveis: Luciano Paz Xavier (CPF XXX.569.351-XX), Álvaro Victor de Castro (CPF XXX.857.045-XX), Rogério Carvalho Santos (CPF XXX.687.205-XX), Marcos Ramos Carvalho (CPF XXX.246.355-XX), Sílvio Alves dos Santos (CPF XXX.889.205-XX), Stella Maris Dornelas de Abreu Moreira (CPF XXX.959.416-XX), Joel de Paula Ribeiro (CPF XXX.267.798-XX).

13.1. Ministros presentes: Walton Alencar Rodrigues (Presidente), Benjamin Zymler, Bruno Dantas e Vital do Rêgo.
13.2. Ministros-Substitutos presentes: Augusto Sherman Cavalcanti (Relator), André Luís de Carvalho e Weder de Oliveira.

AUGUSTO SHERMAN

A Secex/SE elaborou a instrução à peça 38, transcrita a seguir, a qual recebeu a aprovação do escalão superior daquela unidade técnica.
"INTRODUÇÃO
1.	Trata-se de processo de monitoramento da decisão contida no subitem 9.2.1 do Acórdão 3183/2014-TCU-Primeira Câmara (peça 1; relatoria do Ministro Augusto Sherman Cavalcanti) , proferida nos autos do TC Processo 004.308/2013-1, a qual fixou um prazo de 120 dias para que a Secretaria Municipal de Saúde de Aracaju/SE realizasse inventário dos itens adquiridos com recursos federais que se encontram no depósito do Núcleo de Suprimento (Nusup) com prazo de validade vencido, enviando a este Tribunal os seguintes documentos e informações para cada medicamento, material cirúrgico ou odontológico, leite, dieta e outros:
a) tabela contendo o seguinte: nome do produto, número do lote correspondente, validade do lote, unidade, quantidade total adquirida, valor unitário, número da nota fiscal de aquisição, data de emissão da nota fiscal, número do processo licitatório e quantidade encontrada com validade vencida (encaminhar tabela em papel e meio eletrônico - planilha tipo Excel) ; 
b) cópia dos seguintes documentos referentes aos lotes encontrados com validade vencida: 
b.1) . nota fiscal de entrada (apresentar cópia do verso e anverso) ; 
b.2) edital referente a aquisição do lote;
b.3) documento que comprove qual o agente público que solicitou a compra do item, como, por exemplo, o termo de referência do pregão ou documento equivalente; 
b.4) processos de pagamento; 
c) cópia dos extratos bancários das contas correntes que custearam a aquisição dos lotes com validade vencida.
HISTÓRICO
2.	O presente processo originou-se da representação formulada pela Secretária Municipal de Saúde de Aracaju/SE à época (peça 5, p. 1) , acerca de supostas irregularidades encontradas no almoxarifado da Secretaria Municipal de Saúde (SMS) , durante o inventário que foi realizado no período de 28/1 a 1º/2/2013, via Núcleo de Suprimento (Nusup) , apontando para a existência dos seguintes itens com prazo de validade vencido: cento e dez tipos de medicamentos; trinta tipos de materiais cirúrgico/odontológico; e oito tipos de leite/dieta. 
2.1.	A partir da análise do documento que originou o processo de representação (TC Processo 004.308/2013-1) , pode-se constatar que a grande quantidade de itens com prazo de validade vencido, aliado à informação de que o peso aproximado desses itens seria de aproximadamente 32 toneladas, requeria um tratamento especial a ser dado ao caso, pois, a princípio, se mostrava necessária, inclusive, a delimitação da competência desta Corte de Contas para atuar. 
2.2.	Por conta disso, esta Secretaria de Controle Externo realizou uma inspeção nos dias 25 e 26/3, e 1º a 3/4/2013, nos termos do art. 240 do Regimento Interno do TCU (RI/TCU) , que culminou, ao final, com a determinação feita à Secretaria Municipal de Saúde de Aracaju/SE para que fizesse um inventário minucioso de todos os itens que se encontravam no depósito do Nusup/SMS, conforme subitem 9.2.1 do Acórdão 3183/2014-TCU-Primeira Câmara (relatoria do Ministro Augusto Sherman Cavalcanti) , referenciado no item 1 anterior.
2.3.	Por meio do Ofício 2.602, datado de 4/11/2014 (peça 4) , o Procurador Geral do Município de Aracaju/SE à época encaminhou a esta Secretaria de Controle Externo os documentos que passaram a compor a peça 4, p. 2-20, visando o cumprimento da determinação contida no subitem 9.2.1 do Acórdão 3183/2014-TCU-Plenário (relatoria do Ministro Augusto Sherman Cavalcanti) .
2.4.	A análise dos documentos mencionados no subitem anterior se deu a partir da instrução ora juntada à peça 5, de onde se pode extrair as seguintes informações: 
3.2. No que concerne à determinação feita à Secretaria Municipal de Saúde de Aracaju/SE para que esta realizasse inventário dos itens adquiridos com recursos federais que se encontram no depósito do Núcleo de Suprimento (Nusup) com prazo de validade vencido, na forma prescrita no subitem 9.2 do Acórdão 3183/2014-TCU-Primeira Câmara, o Procurador Geral do Município de Aracaju/SE encaminhou o Ofício 2.602, datado de 4/11/2014 (peça 79, p. 1 [peça 4, p. 1, do presente processo]) , acompanhado da documentação de peça 79, p. 2-43 [peça 4, p. 2-43, do presente processo].
3.2.1. Juntamente com a documentação mencionada no subitem anterior, o Secretário-Chefe da Controladoria-Geral do Município de Aracaju/SE encaminhou ao Secretário Municipal de Saúde à época, Sr. Luciano Paz Xavier, o Ofício 1051, datado de 8/10/2014 (peça 79, p. 5 [peça 4, p. 5, do presente processo]) , no qual menciona que a fonte de informação utilizada para elaboração da planilha contendo a relação de medicamentos vencidos foi o relatório elaborado pelo Nusup/SMS, contendo um total de 13.449.100 itens, e que a identificação de fornecedores, descrição de medicamentos, quantidades, numeração de empenhos e notas fiscais restou prejudicada em virtude da falta de numeração de alguns lotes nas notas fiscais, identificando-se, ao final, aproximadamente 65% do total de itens analisados. 
3.2.2. Embora o Coordenador do Nusup/SMS, Sr. Marcos Guilherme de Sousa Gouveia, tenha informado no Memorando 323/2014 (peça 79, p. 3 [peça 4, p. 3, do presente processo]) , que estava encaminhando planilha oriunda da Controladoria Geral do Município que contemplava a resposta ao TCU, 'em relação aos itens 9.2 e os itens 9.2.1, 9.2.1,1, 9.2.1.2, 9.2.1.2.1, 9.2.1.2.2, 9.2.1.2.3, 9.2.1.2.4 e 9.2.1.3', tem-se que essa informação não condiz com os documentos encaminhados a esta Corte de Contas, pois a tabela contendo a relação dos medicamentos vencidos apresentada à peça 79, p. 6-20 [peça 4, p. 6-20, do presente processo], trouxe apenas informações parciais solicitadas no subitem 9.2.1.1 do Acórdão 3183/2014-TCU-Primeira Câmara. 
3.2.3. Na tabela referida no subitem anterior consta as seguintes informações: 'descrição do medicamento, número do lote, quantidade, preço unitário, preço total, fornecedor, número da nota fiscal, data da emissão da nota fiscal, número do empenho e data de emissão do empenho' (peça 79, p. 6-20 [peça 4, p. 6-20, do presente processo]) . Ocorre que o subitem 9.2.1.1 do Acórdão 3183/2014-TCU-Primeira Câmara determina que a tabela a ser apresentada informe a 'quantidade total adquirida' e a 'quantidade encontrada com validade vencida'. A partir da leitura dos dados da tabela de peça 79, p. 6-20 [peça 4, p. 6-20, do presente processo], não se sabe se a quantidade informada refere-se à 'quantidade total adquirida' ou à 'quantidade encontrada com validade vencida'. Essas duas informações são necessárias. Além disso, não foram apresentados a 'unidade' do item apresentado na tabela, nem o 'número do processo licitatório'.
3.2.3.1. Com relação aos subitens 9.2.1, 9.2.1,1, 9.2.1.2, 9.2.1.2.1, 9.2.1.2.2, 9.2.1.2.3, 9.2.1.2.4 e 9.2.1.3 do Acórdão 3183/2014-TCU-Primeira Câmara, tem-se que não houve o devido cumprimento, pois não foi apresentada nenhuma cópia dos documentos solicitados. Além disso, na tabela apresentada à peça 79, p. 6-20 [peça 4, p. 6-20, do presente processo], não há referência alguma à fonte de recurso que foi utilizada na compra de cada item. Importante observar que no item 9.2.1 do acórdão em epígrafe, consta expressamente que a determinação é para que se realiza 'inventário dos itens adquiridos com recursos federais que se encontram no depósito do Núcleo de Suprimento (Nusup) com prazo de validade vencido', ou seja, a tabela e os documentos a serem apresentados devem referir-se apenas aos itens que foram adquiridos com recursos federais, pois somente nesses casos é que se vislumbra a competência deste Tribunal para a ação de controle. (grifos originais) 
2.5.	Com fulcro na análise contida no excerto anterior, propôs-se naqueles autos (TC Processo 004.308/2013-1) a autuação de processo apartado de monitoramento para fins de verificação do cumprimento integral da determinação constante do subitem 9.2 do Acórdão 3183/2014-TCU-Primeira Câmara (relatoria do Ministro Augusto Sherman Cavalcanti) , além de realização de diligência junto à Secretaria Municipal de Saúde de Aracaju/SE para que fosse refeito o inventário dos itens adquiridos com recursos federais que se encontravam no depósito do Núcleo de Suprimento (Nusup) com prazo de validade vencido (peça 5, p. 9-10) .
2.6.	O Tribunal, mediante a prolatação do Acórdão 4086/2015-TCU-Primeira Câmara, de relatoria do Ministro Augusto Sherman Cavalcanti (subitem 9.7; peça 8) , entendeu de modo diverso da Unidade Técnica, concedendo um novo prazo para que a determinação contida no subitem 9.2.1 do Acórdão 3183/2014-TCU-Primeira Câmara fosse cumprida (peça 7, p. 3-4; relatoria do Ministro Augusto Sherman Cavalcanti) , e determinou à Secex/SE a autuação do presente processo de monitoramento para fins de verificação dessa determinação.
2.7.	De acordo com o Ofício 4.024/2015/NUJUR/GS/SMS, datado de 13/10/2015 (peça 9) , o então Secretário Municipal de Saúde de Aracaju/SE solicitou a este Tribunal a concessão de um novo prazo para a conclusão e apresentação do relatório de inventário e documentação referente aos itens adquiridos com recurso federal que se encontram vencidos no Nusup, em atendimento ao subitem 9.7 do Acórdão 4086/2015-TCU-Primeira Câmara (relatoria do Ministro Augusto Sherman Cavalcanti) . Esta solicitação já foi atendida no presente processo de monitoramento, conforme Acórdão 6692/2015-TCU-Primeira Câmara à peça 11, de relatoria do Ministro Augusto Sherman Cavalcanti, e comunicado ao então Secretário Municipal de Saúde de Aracaju/SE, por meio do Ofício 1.464/2015-TCU/SECEX-SE, datado de 4/11/2015 (peça 12) , que o prazo foi prorrogado por sessenta dias, só que contados a partir do término do prazo originalmente concedido, findando-se, portanto, em 9/12/2015.
2.8.	Embora o Ofício 1.464/2015-TCU/SECEX-SE (peça 12) tenha sido recebido por seu destinatário no dia 11/11/2015 (peça 13) e o prazo final para o cumprimento da determinação contida no subitem 9.2.1 do Acórdão 3183/2014-TCU-Primeira Câmara, de relatoria do Ministro Augusto Sherman Cavalcanti, tenha sido em 9/12/2015, conforme informado no subitem anterior, tem-se que nenhuma resposta foi apresentada a esta Corte de Contas, restando configurado desatendimento a essa determinação, razão pela qual foi proposta, na instrução de peça 14, a realização de audiência do Secretário Municipal de Saúde de Aracaju/SE à época, bem como de diligência a esta secretaria municipal a fim de que fosse carreada aos autos a documentação necessária para atestar o devido cumprimento ao subitem 9.2.1 do Acórdão 3183/2014-TCU-Primeira Câmara.
2.9.	A audiência e a diligência propostas foram efetivadas por meio do envio dos Ofícios 240 e 241/2016-TCU/SECEX-SE (peças 17 e 18, respectivamente) , ambos datados de 19/4/2016, cujos recebimentos ocorreram em 4/5/2016 (peças 19 e 20) . Em 17/5/2016, o então Secretário Municipal de Saúde de Aracaju/SE, juntamente com o ex-secretário a quem foi endereçada a audiência aqui mencionada, solicitaram prorrogação do prazo para a apresentação das razões de justificativa e envio da documentação solicitada (Ofício 1895/2016/NUJUR/GS/SMS; peça 21) . O então Secretário de Controle Externo deferiu a prorrogação com base no Despacho de peça 22.
2.10.	Por meio do Ofício 2136/2016/NEJUR/GS/SMS, datado de 1º/6/2016 (peça 23, p. 1-2) , o então Secretário Municipal de Saúde de Aracaju/SE, Sr. Antônio José Saraiva de Almeida, e o seu antecessor, Sr. Luciano Paz Xavier, encaminharam os documentos que passaram a fazer parte das peças 23 a 36, suprindo, portanto, a audiência e a diligência realizadas por meio dos Ofícios 240 e 241/2016-TCU/SECEX-SE (peças 17 e 18, respectivamente) .
EXAME TÉCNICO
3.	Consta do Ofício 2136/2016/NEJUR/GS/SMS (peça 23, p. 1-2) , informação prestada pelo Secretário Municipal de Saúde de Aracaju/SE à época que o relatório de inventário e a documentação apresentada referem-se a itens adquiridos com recursos federais que se encontravam vencidos no Nusup. A tabela inserta à peça 23, p. 4-8, sintetiza os medicamentos vencidos e que foram adquiridos no período compreendido entre os anos de 2003 e 2013.
3.1.	De posse da tabela mencionada no item anterior, enviada também em meio eletrônico, conforme solicitado no Ofício 241/2016-TCU/SECEX-SE, datado de 19/4/2016 (peça 18) , passou-se a analisar todo o conteúdo dos documentos encaminhados às peças 24 a 36, com a finalidade de confirmar os dados ali contidos. 
3.2.	A partir da análise desses documentos, pode-se verificar que alguns medicamentos tiveram que ser excluídos do cálculo do débito a ser imputado aos responsáveis pelos motivos expostos a seguir:
a) para os medicamentos vencidos contidos na tabela a seguir não foram localizados os documentos que apontam os responsáveis pela aquisição:
	DESCRIÇÃO
	UND
	Quant. Vencida
	PREÇO UNIT. (R$) 
	PREJUÍZO (R$) 
	NOTA FISCAL
	LOCALIZAÇÃO

	CLORIDRATO PROXIMETACAINA
	FR
	21
	3,6500
	76,65
	40871
	peça 24, p. 13

	FENOBARBITAL 100mg
	CP
	1,22
	0,0290
	35,38
	285615
	peça 24, p. 3-5

	HALOPERIDOL 5mg, comp.
	CP
	1,3
	0,0302
	39,26
	289798
	peça 24, p. 49-54

	CINETOL LACTATO DE BIPERIDENO 5mg/ml
	AP
	490
	0,8600
	421,40
	78838
	peça 24, p. 18-46

	PIRAZIDAMIDA 500mg
	CP
	4
	0,3100
	1,24
	79982
	peça 25, p. 56-80

	RIVOTRIL CLONAZEPAN 2.5mg/ml
	FR
	98
	5,7900
	567,42
	4129
	peça 25, p. 47-48

	DAFORIN FLUOXETINA GOTAS 20MG
	FR
	92
	21,5800
	1.985,36
	10353
	peça 24, p. 143-144

	UNICARBAMAZ ORAL
	FR
	24
	3,8900
	93,36
	635490
	peça 24, p. 156.-157

	HIDROCLOROTIAZIDA 25mg  
	CP
	40
	0,0300
	1,20
	15369
	peça 24, p. 150-151

	SOLUÇÃO DE IPRATRÓPIO 0,25%
	FR
	45
	1,1400
	51,30
	110516
	peça 26, p. 4-9

	RUBROMICIN
	CP
	206
	0,1720
	35,43
	295313
	peça 24, p. 79-81

	XYLESTESIN 2% SOLUCAO INJETAVEL 20ml
	FR
	210
	1,0500
	220,50
	122299
	peça 24, p. 135-136

	LEVOZINE 4% MALEATO DE LEVOMEPROMAZINA
	FR
	200
	4,5000
	900,00
	96574
	peça 25, p. 39-40

	KARIOSTASV (TARTARITI) (CLORAFENITOL) 
	FR
	22
	4,3500
	95,70
	125057
	peça 25, p. 164-166

	SERINGA C/AGULHA DESCARTÁVEL
	UND
	52
	0,3700
	19,24
	79708
	peça 29, p. 3-4

	FENOBARBITAL 100MG
	CP
	80
	0,041
	3,28
	339445
	peça 24, p. 129-131

	HIPOCAINA 2% COM VASO
	AP
	225
	2,660
	598,50
	10489
	peça 31, p. 257

	PREDINOSONA 
	CP
	140
	0,0390
	5,46
	042732/042060/038356
	peça 31, p. 565-592

	NEO AMITRIPTILIM
	CP
	60
	0,0190
	1,14
	566
	peças 29, p. 560-564, e 
30, p. 1-30

	NEO AMITRIPTILIN
	CP
	80
	0,0190
	1,52
	566
	peças 29, p. 550-564, e 
30, p. 1-30

	ISOGREEN 5ml
	-
	60
	0,0230
	1,38
	8849
	peça 30, p. 34-39

	TOTAL
	5.154,72
		
b) não foram encontrados os documentos referentes à nota fiscal 66619 (Claritromicina) ;
c) aquisição de medicamentos para atender decisão judicial por meio das notas fiscais 35280 (Impact Imunutrição 6x12) e 9573 (Glimepirida 4mg) , sem que se tenha outras informações no processo acerca dos reais motivos que levaram a sua não utilização (peça 36, p. 115, 120-122, e 130-132) ;
d)	número do lote 15872 não foi encontrado na nota fiscal 30056 (Cloridrato de Metformina 550mg; peça 31, p. 487) ;
e) quantidade informada de medicamentos encontrados durante inventário para determinados lotes superior à quantidade adquirida, não sendo possível estabelecer nexo de causalidade entre a compra desses medicamentos e os documentos apresentados, principalmente quanto à responsabilização (para o valor do prejuízo constante da tabela a seguir foi considerado o total da quantidade vencida e o preço unitário para o lote informado) :
	DESCRIÇÃO
	UND
	LOTE
	QUANT. ADQUIRIDA
	QUANT. VENCIDA
	% PERDA
	PREÇO UNIT. (R$) 
	PREJUÍZO (R$) 
	NOTA FISCAL
	LOCALIZAÇÃO

	MIODOM CLORIDRATO DE AMIODARONA 100mg
	CP
	709088
	100
	630
	630%
	0,2300
	144,90
	133602
	peça 29, p. 189

	FENOBARBITAL 200mg/ml
	FR
	809445
	100
	150
	150%
	0,5600
	84,00
	353919
	peça 29, p. 331-332

	SPIROCTAN
	-
	809627
	250
	770
	308%
	0,3600
	277,20
	133602
	peça 29, p. 189

	NOVORAPID.FLEXPEN- INSULINA
	AP
	52031
	116
	150
	129%
	29,2300
	4.384,50
	18346
	peça 29, p. 170

	COBALDOSE
	CP
	73
	7
	200
	2857%
	0,0620
	12,40
	4224
	peça 30, p. 259

	SULCINATO SÓDICO HIDROCORTIZONA 500 mg
	AP
	2160102
	24
	45
	188%
	6,0600
	272,70
	5363
	peça 36, p. 6-7

	FENITOINA 100mg
	CP
	1458159
	1745
	71070
	4073%
	0,0470
	3.340,29
	182846
	peça 26, p. 90-91

	PENTOXIFILINA 400 mg
	CP
	61520
	45
	4560
	10133%
	0,2200
	1.003,20
	120115
	peça 26. p. 81

	AD-TIL
		707038
	125
	256
	205%
	0,5700
	145,92
	121120
	peça 27, p. 128

	AMINOFILINA - ASMAPEN 100 mg
	AP
	76254
	120
	17500
	14583%
	0,0180
	315,00
	20226
	peça 26, p. 178

	ANDROCORTIL
	AP
	2596009
	91
	464
	510%
	2,6990
	1.252,34
	20459
	peça 27, p. 158

	CICLOPIROXOLAMINA SOLUÇÃO TÓPICA 10 mg /ml
	FR
	78174
	3600
	8012
	223%
	7,2000
	57.686,40
	115192
	peça 26, p. 17

	PENTOXIFILINA 400mg
	CP
	70166
	35
	860
	2457%
	0,2900
	249,40
	117242
	peça 27, p. 217

	TENAFLOX
	CP
	301828
	50
	196
	392%
	0,8300
	162,68
	121791
	peça 27, p. 229

	AMINOFILINA 100 mg
	CP
	77540
	14
	520
	3714%
	0,0180
	9,36
	21235
	peça 26, p. 192

	ALBENDAZOL
	FR
	08k552
	69700
	300898
	432%
	0,1200
	36.107,76
	6559
	peça 31, p. 344-346

	ALBENDAZOL
	FR
	08K551
	48000
	107205
	223%
	0,1200
	12.864,60
	6559
	peça 31, p. 344-346

	ATENOLOL
	CP
	08E676
	1400
	1440
	103%
	0,0140
	20,16
	6560
	peça 31, p. .347-348

	ATENOLOL 50 mg
	CP
	08F185
	190
	1260
	663%
	0,0140
	17,64
	6560
	peça 31, p. .347-348

	ATENOLOL
	CP
	09A235
	344400
	401555
	117%
	0,0140
	5.621,77
	6560
	peça 31, p. .347-348

	ATENOLOL
	CP
	09A214
	439200
	477460
	109%
	0,0140
	6.684,44
	6560
	peça 31, p. .347-348

	ALBENDAZOL
	FR
	08J859
	147800
	174230
	118%
	0,1200
	20.907,60
	6559
	peça 31, p. 344-346

	RUBROMICIN ESTOLATO DE ERITROMICINA 250 mg
	CP
	80379
	2.915
	41794
	1434%
	0,012
	501,53
	23015
	peça 28, p. 51

	KLARITIL 500mg
	CP
	72080
	3.500
	5796
	166%
	0,8500
	4.926,60
	27238
	peça 29, p. 509

	ENALAPRIL 20MG
	CP
	0329/09
	105500
	215240
	204%
	0,0220
	4.735,28
	6559
	peça 31, p. 344-346

	COBALDOSE POLIVITAMINICO
	CP
	75
	1.160
	164590
	14189%
	0,0620
	10.204,58
	3863
	peça 30, p. 245

	COBALDOSE POLIVITAMINICO
	CP
	76
	1.160
	2530
	218%
	0,0620
	156,86
	3863
	peça 30, p. 245

	COBALDOZE POLIVITAMINICO
	CP
	87
	360
	103200
	28667%
	0,0620
	6.398,40
	4020
	peça 30, p. 246

	COBALDOZE POLIVITAMINICO
	CP
	104
	840
	27700
	3298%
	0,0620
	1.717,40
	4224
	peça 30, p. 259

	COBALDOZE-POLIVITAMINICO
	CP
	88
	840
	1500
	179%
	0,0620
	93,00
	4224
	peça 30, p. 259

	PENTOXILINA 400mg
	CP
	2705035
	3.000
	9760
	325%
	0,2200
	2.147,20
	33357
	peça 32, p. 49-51

	POLOL CLORIDRATO DE PROPRANOLOL
	CP
	95599
	750
	1260
	168%
	0,0090
	11,34
	19004
	peça 31, p. 527

	ATENOLOL 
	CP
	8k611
	1014
	13700
	1351%
	1,2000
	16.440,00
	6560
	peça 31, p. .347-348

	BENZILPENICILINA POTASSICA
	AP
	910168
	44
	1300
	2955%
	2,5300
	3.289,00
	5363
	peça 36, p. 6-7

	AMPOLAS LISINA
	-
	1860246
	334
	1657
	496%
	1,5300
	2.535,21
	5363
	peça 36, p. 6-7

	BECLOMETASONA DIPROPIONATO
	FR
	106070C
	20
	5882
	29410%
	24
	705,84
	225764
	peça 35, p. 122

	DIUREMIDA 80mg
	CP
	100395
	300
	40100
	13367%
	0,014
	561,40
	21671
	peça 31, p. 509

	TOTAL
	205.987,90
		
f) medicamentos que apresentaram percentual de descarte menor que 5%, pois, de acordo com o SUS, percentual de perdas abaixo desse valor é considerado aceitável (http://uberaba.mg.gov.br /portal/conteudo,24645) :
	DESCRIÇÃO
	UND
	LOTE
	QUANT. ADQUIRIDA
	QUANT. VENCIDA
	% PERDA
	PREÇO UNIT. (R$) 
	PREJUÍZO (R$) 
	NOTA FISCAL
	LOCALIZAÇÃO

	ERITROMICINA 250mg/5ml  
	FR
	6F105
	7500
	8
	0,11%
	1,7400
	13,92
	129401
	peça 27, p. 318

	ANDROCORTIL 100 mg
	CP
	2436003
	1500
	27
	1,80%
	1,4600
	39,42
	36824
	peça 25, p. 134

	CONTRACEP ACETATO DE MEDROPRO-GESTERONA 150 mg
	AP
	268151
	40
	1
	2,50%
	7,1000
	7,10
	174851
	peça 26, p. 255

	AMPICILINA 500 mg
	CP
	61144
	60600
	2060
	3,40%
	0,0750
	154,50
	19230
	peça 26, p. 168

	ESTOLATO DE ERITROMICINA = RUBROMICIN
	FR
	07B150
	5000
	115
	2,30%
	1,7160
	197,34
	2581
	peça 26, p. 324

	GLICOSE 25% 20 ml
	FR
	HJ265
	14800
	54
	0,36%
	0,1700
	9,18
	39332
	peça 27, p. 239

	PRENDNISONA 20mg 
	CP
	AL275
	70000
	150
	0,21%
	0,0400
	6,00
	247594
	peça 26, p. 264

	CLORIDRATO DE DOPAMINA
	AP
	1381073
	600
	15
	2,50%
	0,5400
	8,10
	117237
	peça 27, p. 92

	ISONIAZIDA RIFAM-PICILINA 100mg+150
mg
	CP
	70328
	61200
	120
	0,20%
	0,0750
	9,00
	19230
	peça 26, p. 168

	DIPIRONA SÓDICA 500mg
	CP
	DS07I032
	100000
	41
	0,04%
	0,2980
	12,22
	74451/75952/70504
	peça 27, p. 63, 71 e 73

	DIPIRONA SÓDICA 500mg/ml
	FR
	DS07DO23
	20000
	272
	1,36%
	0,2980
	81,06
	74451/75952/70504
	peça 27, p. 63, 71 e 74

	COLAGENAZEN
	BG
	460758F01
	6300
	6
	0,10%
	8,7500
	52,50
	143852
	peça 26, p. 73

	ENALAPRIL 20 mg
	CP
	2209/08
	352000
	9520
	2,70%
	0,0220
	209,44
	6559
	peça 31, p. 344-346

	LAPRITEC (ENALA-PRIL 20mg com 500 cpr) 
	CP
	2536/08
	260000
	260
	0,10%
	0,0220
	5.720,00
	6559
	peça 31, p. 344-346

	RINGER COM LACTATO
	FR
	41835
	3.942
	8
	0,20%
	2,0900
	16,72
	69720
	peça 33, p. 23

	DIMORF SULFATO DE MORFINA
	AP
	8107380
	40.000
	1700
	4,25%
	0,6700
	1.139,00
	4029
	peça 29, p. 426

	KAVIT FITOMENA-DIONA 10 mg/ml
	AP
	8086090
	60.000
	15
	0,03%
	0,4400
	6,60
	4030
	peça 29, p. 423

	MIDAZOLAM 5 mg/ml
	AP
	AP030/08
	1.000
	50
	5,00%
	0,6340
	31,70
	352792
	peça 29, p. 435

	CICLOMIDRIN COLIRIO
		90449
	500
	4
	0,80%
	7,9000
	31,60
	14968
	peça 30, p. 143

	BROMIDRATO DE FENOTEROL 5 mg/ml
	FR
	08J560
	1.500
	45
	3,00%
	1,5000
	67,50
	1047
	peça 30, p. 61

	BRONQUITAMOL 0.4mg/ml 120ml
	FR
	810237
	6.829
	76
	1,11%
	0,7160
	54,42
	1773
	peça 30, p. 164

	DIAZEPAN
	AP
	AO-002/08
	10.000
	25
	0,25%
	0,2777
	6,94
	27218
	peça 29, p. 478

	HIDROMED HIDRO-CLOROTIAZIDA 25mg
	CP
	2061
	10.000
	220
	2,20%
	0,0130
	2,86
	152280
	peça 29, p. 114

	ATENOLOL
	CP
	29000108
	152.420
	4780
	3,14%
	0,0140
	66,92
	7502 E 7603
	peça 31, p. 371-372

	HIDROCLOROTIAZIDA 25mg
	CP
	2959
	2.000.000
	400
	0,02%
	0,0130
	5,20
	461
	peça 29, p. 102

	PREDNISONA 20mg
	CP
	AN873
	30.000
	300
	1,00%
	0,0390
	11,70
	33357
	peça 32, p. 49-51

	CLORIDRATO DE CLORIPRAMIDA
	CP
	88993
	47.000
	240
	0,51%
	0,0720
	17,28
	124866
	peça 29, p. 524

	FENOCRIS 4% 40mg/ml
	FR
	7010216
	216
	4
	1,85%
	1,0000
	4,00
	291063
	peça 29, p. 47

	TRANSAMIM ÁCIDO TRANEXÁMICO 50mg/5ml  
	AP
	BF3319
	2.000
	16
	0,80%
	2,4900
	39,84
	121605
	peça 29, p. 350

	METOFORMINA 850mg
	CP
	905271
	362.400
	70
	0,02%
	0,0240
	1,68
	19710
	peça 31, p. 556

	DEXAMETASONA 0,1%
	BG
	9502
	572
	28
	4,90%
	9,2000
	257,60
	14803
	peça 31, p. 548

	AMOXILINA 500mg
	CP
	IL0260
	3.718
	60
	1,61%
	0,0840
	5,04
	028406027670
	peça 31, p. 289 e 333 (o lote é da NF 26670) 

	CEFALEXOL
	FR
	0173-09
	5.214
	225
	4,32%
	4,9000
	1.102,50
	4109
	peça 32, p. 1

	BENZOATO DE BENZILA 250 mg/ml
	FR
	801095
	3.653
	50
	1,37%
	1,1300
	56,50
	23014
	peça 28, p. 43

	PARACETAMOL 500mg      
	CP
	1608/09
	94.368
	70
	0,07%
	0,0200
	1,40
	3130
	peça 33, p. 49

	BROMETO DE IPRA-TRÓPIO 0,025mg/ml
	FR
	0617/09
	1500
	7
	0,47%
	0,5200
	3,64
	33357
	peça 32, p. 49-51

	DIPIRONA SODICA 1,0g 2ml 
	AP
	DP09G081
	75.000
	50
	0,07%
	0,2680
	13,40
	12659
	peça 31, p. 276

	AMOXICILINA CLAVULANATO DE POTASSIO 500 mg
	CP
	476143
	2000
	6
	0,30%
	0,6350
	3,81
	162595
	peça 34, p. 309

	FENOCRIS 4% 40 mg/ml
	FR
	AQ309
	5000
	7
	0,14%
	1,3390
	9,37
	130578
	peça 34, p. 25

	EPINEFRINA 1 mg
	AP
	d11/10
	2000
	15
	0,75%
	0,2690
	4,04
	63821
	peça 33, p. 64

	EPINEFRINA 1 mg 1ml SOLUÇÃO INJETAVEL
	AP
	D-014/10
	1370
	20
	1,46%
	0,2690
	5,38
	68443
	peça 33, p. 89-90

	GLICOSE 50%
	FR
	DO285
	6000
	37
	0,62%
	0,1300
	4,81
	24814
	peça 31, p. 515

	SUCCINATO SODICO DE HIDROCORTIZONA 500mg
	AP
	2160103
	300
	14
	4,67%
	6,0600
	84,84
	5363
	peça 36, p. 6-7

	SULCINATO SÓDICO HIDROCORTIZONA 500 mmg
	AP
	2160113
	220
	10
	4,55%
	6,0600
	60,60
	5363
	peça 36, p. 6-7

	BACSULFAPRIM
	FR
	100906
	5878
	60
	1,02%
	1,0100
	60,60
	18484
	peça 33, p. 78

	AMPICILINA 50mg
	AP
	AP 067/10
	700
	31
	4,43%
	0,6300
	19,53
	116006
	peça 34, p. 284

	SULFATO DE ATROPINA 0,25 mg
	AP
	AT10J006
	1100
	14
	1,27%
	0,2000
	2,80
	34523
	peça 32, p. 130

	RUBROMICIN ESTOLATO DE ERITROMICINA 50 mg /ML
	FR
	10K293
	11325
	367
	3,24%
	3,15
	671,61
	5362
	peça 36, p. 25

	RUBROMICIN ESTOLATO DE ERITROMICINA 50 mg /ml
	FR
	101480
	675
	17
	2,52%
	3,15
	31,11
	5362
	peça 36, p. 25

	AMPICILINA 500 mg
	CP
	10D91E
	60000
	2340
	3,90%
	0,09
	1.404,00
	67958
	peça 32, p. 223

	DESLANOL 2 mg
	AP
	1006405
	8000
	60
	0,75%
	0,8600
	51,60
	107624
	peça 33, p. 116

	TOTAL
	11.877,92
		
g) medicamentos pagos com recursos do Erário municipal:
	DESCRIÇÃO
	UND
	LOTE
	QUANT. VENCIDA
	PREÇO UNIT. (R$) 
	PREJUÍZO (R$) 
	NOTA FISCAL
	LOCALIZ.
	Nº EMPENHO
	LOCALIZ.

	RETEMIC UD CLORIDRATO DE OXIBUTINA 10mg
	CP
	16034-01
	30
	1,5300
	45,90
	23090
	peça 29, p. 201
	02362/2008
	peça 29, p. 203

	VARICOSS CUMARINA 15mg TROXERRUTINA 90mg
	CP
	1AC18
	600
	1,0000
	600,00
	32945
	peça 30, p. 178
	3071/2008
	peça 30, p. 180

	SALBUTAMOL 2.0mg/5ml
	FR
	17102
	15
	0,8200
	12,30
	24235
	peça 29, p. 21
	02158/2008
	peça 29, p. 23

	AMPLATIL 500mg
	CP
	80174
	365
	0,7500
	273,75
	3367
	peça 31, p. 246
	01842/2009
	peça 31, p. 247

	TOTAL
	931,95
				
3.3.	Excluindo-se os itens mencionados no subitem 3.2 anterior, tem-se que para os demais foram calculados prejuízos causados pelo descarte de medicamentos vencidos, tendo sido apontados como responsáveis pelas solicitações os Srs. Álvaro Victor de Castro, Joel de Paula Ribeiro, Jorge Luiz Dantas de Santana e Anthony Menezes de Oliveira. Juntamente com eles foram também responsabilizados os Secretários Municipais de Saúde de Aracaju/SE que autorizaram os pagamentos desses medicamentos que, ao final, não tiveram uso na rede pública de saúde do município de Aracaju/SE. Além disso, nenhuma ação por parte desses secretários municipais foi implementada durante sua gestão no sentido de evitar essa ocorrência que vinha se perpetuando no tempo. O acúmulo de aproximadamente 32 toneladas de medicamentos, materiais cirúrgicos/odontológicos, leites, produtos de dieta, não se dá de um dia para o outro, mas é fruto de uma gestão deficiente que se perpetuava por anos no município em apreço.
3.4.	Nesse ponto faz-se mister informar que a legislação pátria é clara no sentido de determinar que o gestor do Fundo Municipal de Saúde é o próprio Secretário Municipal de Saúde, conforme reza o art. 9º, inciso III, da Lei 8.080/1990, e no seu art. 18, inciso V, estabelece que a ele compete dar execução, no âmbito municipal, à política de insumos e equipamentos para a saúde, ou seja, compete ao Secretário Municipal de Saúde acompanhar todo o processo de seleção, programação, aquisição, transporte, armazenamento, distribuição e dispensação de medicamentos. 
3.5.	A relação de medicamentos adquiridos com recursos públicos federais que foram encontrados no depósito do Núcleo de Suprimento (Nusup) com prazo de validade vencido e cuja responsabilidade pela aquisição pode ser imputada a servidores e gestores da Secretaria Municipal de Saúde de Aracaju/SE se encontra no Anexo 2 desta instrução.
3.6.	Importante ressaltar que alguns dos valores constantes da coluna de 'Preço Total' da planilha apresentada à peça 23, p. 4-8, não condizem com a multiplicação entre a 'Quantidade Vencida' e o 'Preço Unitário'. Por esse motivo, foi considerado, nos cálculos das Tabelas 1 a 11 do Anexo 2, como 'Preço Total' (ou 'Débito') , a multiplicação dos valores que constam originalmente das tabelas encaminhadas a esta Corte de Contas, ou seja, considerou-se nos cálculos exatamente os valores constantes da coluna 'Quantidade Vencida'.
3.7.	O somatório dos valores históricos dos débitos encontrados para os medicamentos vencidos identificados pela Secretaria Municipal de Saúde de Aracaju/SE após a realização do inventário determinado pelo comando contido no subitem 9.2.1 do Acórdão 3183/2014-TCU-Primeira Câmara (relatoria do Ministro Augusto Sherman Cavalcanti; peça 1) , foi condensado na tabela a seguir para cada um dos responsáveis solidários, apenas com o intuito de se ter uma ideia do montante do débito a ser imputado a cada um deles, considerando o somatório dos valores históricos extraídos das Tabelas 1 a 11 insertas no Anexo 2 desta instrução:
	TABELA
 (ANEXO 2) 
	 RESPONSÁVEIS SOLIDÁRIOS
	DÉBITO (R$) 

	1
	Álvaro Victor de Castro e Rogério Carvalho Santos
	4.278,00

	2
	Álvaro Victor de Castro e Marcos Ramos Carvalho
	54.322,97

	3
	Álvaro Victor de Castro e Lêda Lúcia Couto de Vasconcelos
	4,32

	4
	Álvaro Victor de Castro e Sílvio Alves dos Santos
	96.988,47

	5
	Álvaro Victor de Castro e Antônio Samarone de Santana
	393,06

	6
	Álvaro Victor de Castro e Stella Maris Dornelas de A. Moreira
	6.068,48

	7
	Joel de Paula Ribeiro e Rogério Carvalho Santos
	59,28

	8
	Joel de Paula Ribeiro e Marcos Ramos Carvalho
	31.626,32

	9
	Joel de Paula Ribeiro e Lêda Lúcia Couto de Vasconcelos
	321,30

	10
	Jorge Luiz Dantas de Santana e Antônio Samarone de Santana
	48,81

	11
	Anthony Menezes de Oliveira e Marcos Ramos Carvalho
	117,66

3.8.	De posse dos valores dos débitos encontrados nas Tabelas 3, 5, 7, 9 a 11 do Anexo 2 desta instrução e cujo resumo foi condensado na tabela anterior, tem-se que a responsabilização deve ser mitigada em função dos baixos valores de débito encontrados.
3.9.	A tabela a seguir apresenta os nomes dos Secretários Municipais de Saúde do município de Aracaju/SE desde Janeiro/2001 e será utilizada para delimitar a responsabilidade daqueles que deram causa às irregularidades confirmadas ao longo desta instrução no tocante ao vencimento do prazo de validade de diversos medicamentos adquiridos com recursos federais:
	NOME
	CPF
	INÍCIO GESTÃO
	FIM GESTÃO
	LOCALIZAÇÃO

	ROGÉRIO CARVALHO SANTOS
	XXX.687.205-XX
	2/1/2001
	30/3/2006
	peça 37, p. 1-2

	ANA MÁRCIA MENEZES DE OLIVEIRA
	XXX.735.135-XX
	31/3/2006
	16/4/2006
	peça 37, p. 3-4

	LÊDA LÚCIA COUTO DE VASCONCELOS
	XXX.249.545-XX
	17/4/2006
	14/6/2007
	peça 37, p. 5-6

	MARCOS RAMOS CARVALHO
	XXX.246.355-XX
	15/6/2007
	11/4/2010
	peça 37, p. 7-8

	ANTÔNIO SAMARONE DE SANTANA
	XXX.358.815-XX
	12/4/2010
	11/11/2010
	peça 37, p. 9-10

	SÍLVIO ALVES DOS SANTOS
	XXX.889.205-XX
	12/11/2010
	15/2/2012
	peça 37, p. 11 e 13

	MANOEL MÁRIO FERREIRA (*) 
	XXX.962.445-XX
	16/2/2012
	27/2/2012
	peça 37, p. 12

	SÍLVIO ALVES DOS SANTOS
	XXX.889.205-XX
	28/2/2012
	3/4/2012
	peça 37, p. 11 e 13

	STELLA MARIS DORNELAS DE ABREU MOREIRA
	XXX.959.416-XX
	4/4/2012
	4/11/2012
	peça 37, p. 14 e 16

	EURIDES ROSA DE CARVALHO BARRETO (*) 
	XXX.264.185-XX
	5/11/2012
	9/11/2012
	peça 37, p. 15

	STELLA MARIS DORNELAS DE ABREU MOREIRA
	XXX.959.416-XX
	10/11/2012
	31/12/2012
	peça 37, p. 14 e 16

	LOURDES GORETTI DE OLIVEIRA REIS
	XXX.377.605-XX
	1º/1/2013
	-
	peça 37, p. 17

Obs.: (*) Substituto eventual.
3.10.	Dessa forma, tendo como base a confirmação da irregularidade na aquisição de medicamentos que foram encontrados no almoxarifado do Nusup com o prazo de validade vencido, e levando-se em conta as considerações feitas no subitem 3.2 anterior, propõe-se a conversão dos presentes autos em tomada de contas especial, a fim de que as citações dos responsáveis sejam realizadas visando o ressarcimento do prejuízo causado ao Erário, conforme demonstrado nas Tabelas 1, 2, 4, 6 e 8 do Anexo 2 desta instrução. 
CONCLUSÃO
4.	Com base no que foi exposto no exame técnico, restou configurado prejuízo devida à perda de diversos medicamentos relacionados nas Tabelas 1 a 11 do Anexo 2 desta instrução, e que foram descartados em virtude do prazo de validade ter expirado, após inventário realizado pela Secretaria Municipal de Saúde de Aracaju/SE. Propõe-se, por conseguinte, que se determine a conversão do presente processo em tomada de contas especial, com o fito de realizar a citação dos responsáveis.
4.1.	Em virtude dos baixos valores de débito que foram apontados nas Tabelas 3, 5, 7, 9 a 11 do Anexo 2 desta instrução, tem-se que as citações dos responsáveis solidários deve ser feita apenas para os débitos lançados nas Tabelas 1, 2, 4, 6 e 8 do Anexo 2 desta instrução. 
4.2.	A responsabilização dos Srs. Álvaro Victor de Castro e Joel de Paula Ribeiro advém da solicitação para aquisição de diversos medicamentos que foram encontrados no almoxarifado da Secretaria Municipal de Saúde de Aracaju/SE com prazo de validade vencido, após inventário feito por esta secretaria municipal, via Núcleo de Suprimento (Nusup) , com vistas ao atendimento ao subitem 9.2.1 do Acórdão 3183/2014-TCU-Primeira Câmara (relatoria do Ministro Augusto Sherman Cavalcanti) .
4.3.	Quanto à responsabilização dos Secretários Municipais de Saúde de Aracaju/SE à época, Srs. Rogério Carvalho Santos, Marcos Ramos Carvalho, Sílvio Alves dos Santos e Sra. Stella Maris Dornelas de Abreu Moreira, tem-se que ela advém da autorização para o pagamento dos medicamentos que foram encontrados no Nusup da Secretaria Municipal de Saúde de Aracaju/SE com prazo de validade vencido, além de não terem implementado nenhuma ação no sentido de evitar essa ocorrência que vinha se perpetrando durante várias gestões. 
4.4.	Importante ressaltar que a partir da documentação apresentada pela Secretaria de Saúde do Município de Aracaju/SE em cumprimento ao subitem 9.2.1 do Acórdão 3183/2014-TCU-Primeira Câmara (relatoria do Ministro Augusto Sherman Cavalcanti) , não foi possível avaliar a gestão do estoque de medicamentos no Núcleo de Suprimento, pois não foram apresentados documentos referentes a esse controle, tais como requisições de entrada e saída de medicamentos desse núcleo. A informação de que o controle de estoque era inexistente, inclusive, foi confirmada pelo então Secretário Municipal de Saúde de Aracaju/SE no Ofício 2136/2016/NEJUR/GS/SMS, que asseverou que 'inexiste programa de registro e controle de estoque que identifique as notas fiscais correspondentes a cada lote de material encontrado, em processos de pagamento anteriores a 2013' (peça 23, p. 1-2) .
4.5.	Com relação à audiência do Sr. Luciano Paz Xavier para que apresentasse as suas razões de justificativa pelo descumprimento do novo prazo concedido por meio do subitem 9.7 do Acórdão 4086/2015-TCU-Primeira Câmara (relatoria do Ministro Augusto Sherman Cavalcanti) , com vistas ao cumprimento definitivo ao subitem 9.2.1 do Acórdão 3183/2014-TCU-Primeira Câmara (relatoria do Ministro Augusto Sherman Cavalcanti) , tem-se que, conforme mencionado no subitem 2.10 desta instrução, os documentos que acompanharam o Ofício 2136/2016/NEJUR/GS/SMS, datado de 1º/6/2016 (peça 23, p. 1-2) , e que passaram a compor as peças 23, p. 3-8, a 36, atestam que as razões de justificativa apresentadas devem ser acatadas, tendo em vista o cumprimento da determinação contida no subitem 9.2.1 do Acórdão 3183/2014-TCU-Primeira Câmara (relatoria do Ministro Augusto Sherman Cavalcanti) . 
PROPOSTA DE ENCAMINHAMENTO
5.	Ante todo o exposto na análise precedida e na conclusão retro, encaminhem-se os autos à consideração superior com a proposta de:
5.1.	considerar cumprida a determinação contida no subitem 9.2.1 do Acórdão 3183/2014-TCU-Primeira Câmara (relatoria do Ministro Augusto Sherman Cavalcanti) ;
5.2.	acatar as razões de justificativa apresentadas pelo Sr. Luciano Paz Xavier (CPF: XXX.569.351-XX) ;
5.3.	determinar, nos termos do art. 47 da Lei 8.443/1992, a conversão do presente processo em tomada de contas especial, autorizando, desde logo, as citações propostas nos subitens a seguir;
5.4.	realizar a citação solidária dos Srs. Álvaro Victor de Castro (CPF XXX.857.045-XX) , Coordenador de Assistência Farmacêutica da Secretaria Municipal de Saúde de Aracaju/SE à época, e Rogério Carvalho Santos (CPF XXX.687.205-XX) , Secretário Municipal de Saúde de Aracaju/SE à época, com fundamento nos arts. 10, § 1º, e 12, incisos I e II, da Lei 8.443/1992 c/c o art. 202, incisos I e II, do RI/TCU, para que, no prazo de quinze dias, apresentem alegações de defesa e/ou recolham aos cofres do Tesouro Nacional a quantia a seguir indicada, atualizada monetariamente a partir da respectiva data até o efetivo recolhimento, em decorrência do cometimento da seguinte irregularidade:
- Irregularidade: prejuízo causado pela perda de diversos medicamentos relacionados na Tabela 1 do Anexo 2 desta instrução, que foram descartadas em virtude do prazo de validade ter expirado, ocasionado pela falta de planejamento quando da sua solicitação. [enviar em anexo aos ofícios de citação a Tabela 1 constante do Anexo 2]
- Valor do débito:
	DATA DE OCORRÊNCIA
	DÉBITO (R$) 

	11/1/2007
	4.278,00

	TOTAL
	4.278,00

- Conduta do Sr. Álvaro Victor de Castro: ter solicitado a aquisição de diversos medicamentos que foram encontrados no almoxarifado da Secretaria Municipal de Saúde de Aracaju/SE com prazo de validade vencido;
- Conduta do Sr. Rogério Carvalho Santos: ter autorizado o pagamento dos medicamentos que foram encontrados no almoxarifado da Secretaria Municipal de Saúde de Aracaju/SE com prazo de validade vencido, além de não ter implementado, como gestor do Fundo Municipal de Saúde, nenhuma ação no sentido de evitar essa ocorrência, instituindo controle nas requisições de compra, gerenciamento de previsões, acompanhamento e análise do estoque existente.
5.5.	realizar a citação solidária dos Srs. Álvaro Victor de Castro (CPF XXX.857.045-XX) , Coordenador de Assistência Farmacêutica da Secretaria Municipal de Saúde de Aracaju/SE à época, e Marcos Ramos Carvalho (CPF XXX.246.355-XX) , Secretário Municipal de Saúde de Aracaju/SE à época, com fundamento nos arts. 10, § 1º, e 12, incisos I e II, da Lei 8.443/1992 c/c o art. 202, incisos I e II, do RI/TCU, para que, no prazo de quinze dias, apresentem alegações de defesa e/ou recolham aos cofres do Tesouro Nacional as quantias a seguir indicadas, atualizadas monetariamente a partir das respectivas datas até o efetivo recolhimento, em decorrência do cometimento da seguinte irregularidade:
- Irregularidade: prejuízo causado pela perda de diversos medicamentos relacionados na Tabela 2 do Anexo 2 desta instrução, que foram descartadas em virtude do prazo de validade ter expirado, ocasionado pela falta de planejamento quando da sua solicitação. [enviar em anexo aos ofícios de citação a Tabela 2 constante do Anexo 2]
- Valor do débito:
	DATA DE OCORRÊNCIA
	DÉBITO (R$) 

	20/8/2007
	   10.964,80 

	17/9/2007
	         234,60 

	2/5/2008
	         338,06 

	17/9/2008
	         106,41 

	11/2/2009
	           46,28 

	8/4/2009
	             6,00 

	27/4/2009
	   40.258,52 

	18/5/2009
	           14,88 

	22/5/2009
	     1.911,98 

	9/6/2009
	         402,90 

	11/8/2009
	             3,08 

	10/2/2010
	           19,80 

	12/7/2010
	           15,66 

	TOTAL
	   54.322,97 

- Conduta do Sr. Álvaro Victor de Castro: ter solicitado a aquisição de diversos medicamentos que foram encontrados no almoxarifado da Secretaria Municipal de Saúde de Aracaju/SE com prazo de validade vencido;
- Conduta do Sr. Marcos Ramos Carvalho: ter autorizado o pagamento dos medicamentos que foram encontrados no almoxarifado da Secretaria Municipal de Saúde de Aracaju/SE com prazo de validade vencido, além de não ter implementado, como gestor do Fundo Municipal de Saúde, nenhuma ação no sentido de evitar essa ocorrência, instituindo controle nas requisições de compra, gerenciamento de previsões, acompanhamento e análise do estoque existente.
5.6.	realizar a citação solidária dos Srs. Álvaro Victor de Castro (CPF XXX.857.045-XX) , Coordenador de Assistência Farmacêutica da Secretaria Municipal de Saúde de Aracaju/SE à época, e Sílvio Alves dos Santos (CPF XXX.889.205-XX) , Secretário Municipal de Saúde de Aracaju/SE à época, com fundamento nos arts. 10, § 1º, e 12, incisos I e II, da Lei 8.443/1992 c/c o art. 202, incisos I e II, do RI/TCU, para que, no prazo de quinze dias, apresentem alegações de defesa e/ou recolham aos cofres do Tesouro Nacional as quantias a seguir indicadas, atualizadas monetariamente a partir das respectivas datas até o efetivo recolhimento, em decorrência do cometimento da seguinte irregularidade:
- Irregularidade: prejuízo causado pela perda de diversos medicamentos relacionados na Tabela 4 do Anexo 2 desta instrução, que foram descartadas em virtude do prazo de validade ter expirado, ocasionado pela falta de planejamento quando da sua solicitação. [enviar em anexo aos ofícios de citação a Tabela 4 constante do Anexo 2]
- Valor do débito:
	DATA DE OCORRÊNCIA
	DÉBITO (R$) 

	1º/2/2011
	1.559,53 

	11/3/2011
	80.327,85 

	24/3/2011
	194,56 

	8/4/2011
	844,06 

	25/3/2011
	12.544,03 

	14/6/2011
	259,00 

	15/6/2011
	413,64 

	14/7/2011
	628,80 

	16/9/2011
	217,00 

	 TOTAL
	96.988,47 

- Conduta do Sr. Álvaro Victor de Castro: ter solicitado a aquisição de diversos medicamentos que foram encontrados no almoxarifado da Secretaria Municipal de Saúde de Aracaju/SE com prazo de validade vencido;
- Conduta do Sr. Sílvio Alves dos Santos: ter autorizado o pagamento dos medicamentos que foram encontrados no almoxarifado da Secretaria Municipal de Saúde de Aracaju/SE com prazo de validade vencido, além de não ter implementado, como gestor do Fundo Municipal de Saúde, nenhuma ação no sentido de evitar essa ocorrência, instituindo controle nas requisições de compra, gerenciamento de previsões, acompanhamento e análise do estoque existente.
5.7.	realizar a citação solidária do Sr. Álvaro Victor de Castro (CPF XXX.857.045-XX) , Coordenador de Assistência Farmacêutica da Secretaria Municipal de Saúde de Aracaju/SE à época, e da Sra. Stella Maris Dornelas de Abreu Moreira (CPF XXX.959.416-XX) , Secretária Municipal de Saúde de Aracaju/SE à época, com fundamento nos arts. 10, § 1º, e 12, incisos I e II, da Lei 8.443/1992 c/c o art. 202, incisos I e II, do RI/TCU, para que, no prazo de quinze dias, apresentem alegações de defesa e/ou recolham aos cofres do Tesouro Nacional as quantias a seguir indicadas, atualizadas monetariamente a partir das respectivas datas até o efetivo recolhimento, em decorrência do cometimento da seguinte irregularidade:
- Irregularidade: prejuízo causado pela perda de diversos medicamentos relacionados na Tabela 6 do Anexo 2 desta instrução, que foram descartadas em virtude do prazo de validade ter expirado, ocasionado pela falta de planejamento quando da sua solicitação. [enviar em anexo aos ofícios de citação a Tabela 6 constante do Anexo 2]
- Valor do débito:
	DATA DE OCORRÊNCIA
	DÉBITO (R$) 

	30/5/2012
	   245,00 

	20/11/2012
	   5.823,48 

	TOTAL
	   6.068,48

- Conduta do Sr. Álvaro Victor de Castro: ter solicitado a aquisição de diversos medicamentos que foram encontrados no almoxarifado da Secretaria Municipal de Saúde de Aracaju/SE com prazo de validade vencido;
- Conduta da Sra. Stella Maris Dornelas de Abreu Moreira: ter autorizado o pagamento dos medicamentos que foram encontrados no almoxarifado da Secretaria Municipal de Saúde de Aracaju/SE com prazo de validade vencido, além de não ter implementado, como gestor do Fundo Municipal de Saúde, nenhuma ação no sentido de evitar essa ocorrência, instituindo controle nas requisições de compra, gerenciamento de previsões, acompanhamento e análise do estoque existente.
5.8.	realizar a citação solidária do Sr. Joel de Paula Ribeiro (CPF XXX.267.798-XX) , gerente de suprimentos da Secretaria Municipal de Saúde de Aracaju/SE à época, e do Sr. Marcos Ramos Carvalho (CPF XXX.246.355-XX) , Secretário Municipal de Saúde de Aracaju/SE à época, com fundamento nos arts. 10, § 1º, e 12, incisos I e II, da Lei 8.443/1992 c/c o art. 202, incisos I e II, do RI/TCU, para que, no prazo de quinze dias, apresentem alegações de defesa e/ou recolham aos cofres do Tesouro Nacional as quantias a seguir indicadas, atualizadas monetariamente a partir das respectivas datas até o efetivo recolhimento, em decorrência do cometimento da seguinte irregularidade:
- Irregularidade: prejuízo causado pela perda de diversos medicamentos relacionados na Tabela 8 do Anexo 2 desta instrução, que foram descartadas em virtude do prazo de validade ter expirado, ocasionado pela falta de planejamento quando da sua solicitação. [enviar em anexo aos ofícios de citação a Tabela 8 constante do Anexo 2]
- Valor do débito:
	DATA DE OCORRÊNCIA
	DÉBITO (R$) 

	10/7/2007
	 259,65 

	19/7/2007
	 29.620,70 

	24/9/2007
	 243,10 

	26/9/2007
	 7,00 

	16/10/2007
	 104,23 

	22/11/2007
	 9,75 

	23/4/2008
	 120,96 

	13/10/2008
	 3,30 

	26/11/2008
	 541,95 

	28/10/2009
	 715,68 

	TOTAL
	31.626,32 

- Conduta do Sr. Joel de Paula Ribeiro: ter solicitado a aquisição de diversos medicamentos que foram encontrados no almoxarifado da Secretaria Municipal de Saúde de Aracaju/SE com prazo de validade vencido;
- Conduta do Sr. Marcos Ramos Carvalho: ter autorizado o pagamento dos medicamentos que foram encontrados no almoxarifado da Secretaria Municipal de Saúde de Aracaju/SE com prazo de validade vencido, além de não ter implementado, como gestor do Fundo Municipal de Saúde, nenhuma ação no sentido de evitar essa ocorrência, instituindo controle nas requisições de compra, gerenciamento de previsões, acompanhamento e análise do estoque existente.
5.9.	apensar os presentes autos ao processo de tomada de contas especial que vier a ser autuado, na forma prevista no art. 41 da Resolução - TCU 259/2014."
2.	Por meio do despacho à peça 41, solicitei a manifestação da SecexSaúde para que avaliasse a possibilidade de aprimorar o encaminhamento formulado pela Secex/SE, tendo em vista os problemas enfrentados pela Secex/SE para a quantificação do dano em face especialmente da ausência de parte das informações solicitadas, e dada a especificidade da matéria abordada. Ao mesmo tempo, determinei o retorno dos autos ao meu Gabinete via o Ministério Público junto ao TCU, ao qual solicitei também a sua manifestação sobre a matéria tratada nos autos.
3.	A SecexSaúde se manifestou por meio da instrução à peça 43, reproduzida abaixo:
"I.	 INTRODUÇÃO
Trata o presente de monitoramento autuado em cumprimento à determinação contida no item 9.10 do Acórdão 4086/2015-TCU-Primeira Câmara (Relator Min-Subs. Augusto Sherman Cavalcanti) , para verificação do cumprimento integral da determinação constante do subitem 9.2.1 do Acórdão 3183/2014-TCU-Primeira Câmara (Relator Min-Subs. Augusto Sherman Cavalcanti) , nos autos do TC Processo 004.308/2013-1 onde se tratou a representação formulada pela Secretaria de Saúde do Município de Aracaju/SE, dando conta de possíveis irregularidades relacionadas à existência, no almoxarifado da Representante, de medicamentos e outros materiais com prazo de validade vencido.
2.	As supostas irregularidades foram identificadas durante o inventário realizado no período de 28/1 a 1/2/2013, via Núcleo de Suprimento (Nusup) da Secretaria Municipal de Saúde de Aracaju/SE, apontando a existência de itens com prazo de validade vencido (110 tipos de medicamentos, 30 tipos de materiais cirúrgicos/odontológicos e 8 tipos de leite/dieta) .
3.	Mediante o Acórdão 3183/2014-TCU-Primeira Câmara (peça 1) foram efetuadas determinações e recomendações ao órgão conforme indicado a seguir:
9.2. determinar à Secretaria Municipal de Saúde de Aracaju/SE que: 
9.2.1. realize inventário dos itens adquiridos com recursos federais que se encontram no depósito do Núcleo de Suprimento (Nusup) com prazo de validade vencido, enviando a este Tribunal, no prazo de 120 dias, os seguintes documentos e informações para cada medicamento, material cirúrgico ou odontológico, leite, dieta e outros: 
9.2.1.1. tabela contendo o seguinte: nome do produto, número do lote correspondente, validade do lote, unidade, quantidade total adquirida, valor unitário, número da nota fiscal de aquisição, data de emissão da nota fiscal, número do processo licitatório e quantidade encontrada com validade vencida (encaminhar tabela em papel e meio eletrônico - planilha tipo Excel) ; 
9.2.1.2. cópia dos seguintes documentos referentes aos lotes encontrados com validade vencida: 
9.2.1.2.1. nota fiscal de entrada (apresentar cópia do verso e anverso) ; 
9.2.1.2.2. edital referente a aquisição do lote; 
9.2.1.2.3. documento que comprove qual o agente público que solicitou a compra do item, como, por exemplo, o termo de referência do pregão ou documento equivalente; 
9.2.1.2.4. processos de pagamento; 
9.2.1.3. cópia dos extratos bancários das contas correntes que custearam a aquisição dos lotes com validade vencida. 
II.	 HISTÓRICO
4.	O presente monitoramento se originou da representação formulada pela Secretária Municipal de Saúde de Aracaju/SE, à época, comunicando supostas irregularidades encontradas no almoxarifado da Secretaria Municipal de Saúde (SMS) , quando do inventário realizado no período de 28/1 a 1/2/2013, via Núcleo de Suprimento (Nusup) , onde se identificou a existência de cento e dez tipos de medicamentos, trinta tipos de materiais cirúrgicos/odontológicos e oito tipos de leite/dieta (aproximadamente 32 toneladas) , todos com validade vencida (peça 5, p.1) .
5.	Autuada a Representação - processo TC Processo 004.308/2013-1 - a Secex-SE, preliminarmente, concluiu pela necessidade de realizar inspeção junto à SMS de Aracaju/SE tendo em vista que a representação apresentada carecia de elementos que permitiriam a devida apuração dos fatos, principalmente em relação à identificação da fonte de recursos para a aquisição de tais materiais (peças 2 e 6 do TC Processo 004.308/2013-1) .
6.	O resultado da inspeção foi consubstanciado na instrução elaborada pela Secex-SE (peça 47 do TC Processo 004.308/2013-1) , sendo apurado a existência de cerca de 32 toneladas de itens com validade vencida, dos mais variados tipos, preços e fontes de recursos, além de ser constatada a existência de diversos condicionadores de ar e autoclaves encaixotados no depósito e sem utilização.
7.	Ante a situação encontrada (desorganização do almoxarifado, ausência de sistemas adequados para registro das entradas e saídas de materiais, entre outras) a inspeção apenas conseguiu quantificar uma parte dos medicamentos e materiais com prazo de validade vencido como sendo adquiridos com recursos federais. Tal situação já constava da Representação onde, no relatório de inventário efetuado pela SMS de Aracaju/SE consta a informação de que não havia registro/controle no sistema, dos materiais encontrados no galpão anexo ao almoxarifado e que nenhuma documentação relacionada ao assunto teria sido apresentada pela gestão anterior (peça 1, p. 3-5, do TC Processo 004.308/2013-1) .
8.	A conclusão da apuração da Corregedoria Geral do Município de Aracaju identificou como irregularidade: Sistema de Compra, Armazenagem e Distribuição de Materiais sem o devido controle (Peça 16, p. 7 do TC Processo 004.208/2013-1) .	 
9.	Na avaliação da Sra. Adriana Menezes de Souza, Coordenadora do Nusup/SMS à época da denúncia, a origem dos materiais e medicamentos vencidos encontrados seria (peça 1, p. 11 do TC Processo 004.308/2013-1) :
a) Planejamento superestimado de compra, visto que a média de consumo é baseada na estatística de expedição do almoxarifado para as unidades, pois as unidades de saúde não contavam com gestão de estoque;
b) Recebimento de doações sem análise e controle de estoque;
c) Ação Judicial, pois nem sempre o paciente coleta o material ou medicamento da ação;
d) Mudança de composição da fórmula de medicamento (medicamentos fora de linha) .	 
10.	Com o resultado da inspeção a Secex-SE propôs conhecer da representação com sua conversão em tomada de contas especial para, nos autos da TCE promover a citação solidária dos responsáveis pelo prejuízo causado pela perda de diversos medicamentos e material cirúrgico, que tiveram o prazo de validade expirado em virtude da falta de planejamento e deficiência na gestão, no montante de aproximadamente R$ 167.000,00 (valor histórico) e pela compra de dezessete autoclaves que se encontravam encaixotadas no depósito do Nusup/SMS há mais de três anos, torando-se obsoletos e causando prejuízo ao Erário de cerca de R$ 365.150,00 (valor histórico) , e audiência de responsáveis pelo planejamento, compra e pagamento de 46 aparelhos de ar condicionado, ociosos e seis autoclaves consideradas inadequadas após a instalação nas Unidades de Saúde da Família (USF) e pelo recebimento de medicamentos sem se ater para o prazo mínimo de validade, bem como determinação à SMS para que realizasse inventário de todos os itens que se encontravam no depósito do Nusup/SMS (peça 47, p. 25-33 do TC Processo 004.308/2013-1) .
11.	O Exmo. Ministro Relator, considerando que não teria sido apontada a conduta específica dos responsáveis relacionada à perda de validade dos medicamentos e perante o receio de que a instauração de uma TCE para a apuração parcial do dano pudesse acarretar problemas processuais futuros em relação à apuração do prejuízo total, solicitou à SecexSaúde que avaliasse e se manifestasse conclusivamente sobre a situação relatada nos autos, considerando especialmente a plausibilidade de apuração da totalidade do dano ao erário federal neste caso, bem como a possibilidade de identificação precisa das condutas ilícitas e dos responsáveis pelos mesmos (peça 50 do TC Processo 004.308/2013-1) .
12.	Em atendimento à solicitação do Relator a SecexSaúde emitiu parecer (peça 52 do TC Processo 004.308/2013-1, incluída no presente como peça 42) no sentido de que, com base nos documentos existentes nos autos não era possível apurar a totalidade do dano ao erário federal tampouco identificar precisamente as condutas ilícitas dos responsáveis pelo dano decorrente da constatação da existência de medicamentos/materiais vencidos no depósito do Nusup/SMS de Aracaju/SE, sendo necessário realizar inspeção complementar ou diligência para ter acesso a toda documentação comprobatória do uso dos recursos federais para aquisição dos medicamentos/materiais vencidos encontrados no almoxarifado (notas fiscais de entrada dos lotes adquiridos, notas de empenho, processos licitatórios de compras e/ou termos de referência desses processos, extratos de transferências fundo a fundo entre o FNS e FMS de Aracaju/SE contendo as ordens bancárias, extratos das contas correntes do FMS de Aracaju/SE e registros de entradas dos medicamentos/materiais no almoxarifado) .
13.	O Ministério Público junto ao TCU, alinhando-se à tese elaborada no despacho do relator, considerou que a proposta inicial da Secex/SE de citação, no processo de TCE resultante da conversão, dos gestores responsáveis pela solicitação de compra dos medicamentos e dos secretários municipais responsáveis pela autorização da compra e daqueles em cuja gestão ocorreu o vencimento da validade dos itens em questão, poderia ensejar problemas processuais futuros, pois não havia sido apontada a conduta específica desses responsáveis relacionada à perda de validade dos medicamentos. Assim, manifestou-se de acordo com a proposta contida no parecer da SecexSaúde em relação à realização de inspeção complementar (peça 55 do TC Processo 004.308/2013-1) .
14.	Após a manifestação da SecexSaúde e do Ministério Público junto ao TCU, nos autos do TC Processo 004.308/2013-1, foi prolatado o Acórdão 3183/2014-TCU-Primeira Câmara (peça 1) , que considerou a Representação procedente. Na referida decisão foi expedida a determinação à Secretaria Municipal de Saúde de Aracaju/SE descrita no parágrafo 3 desta instrução, e à Secex-SE para que, de posse do inventário objeto da determinação à SMS (descrita no parágrafo 3 dessa instrução) , realizasse as inspeções e diligências que considerasse necessárias à quantificação do dano e identificação dos responsáveis em relação às perdas de medicamentos e outros materiais constatados na representação.
15.	Em resposta ao Ofício 0808/2014-TCU/SECEX-SE (peça 2-3) , mediante o qual a Secretária Municipal de Saúde de Aracaju foi notificada do teor do Acórdão 3183/2014-TCU-Primeira Câmara, o Procurador-Geral do Município de Aracaju/SE encaminhou o Ofício 2602/2014 (peça 4, p. 1) remetendo o Memorando 323/2014, do Núcleo Jurídico da Secretaria Municipal de Saúde, e seus anexos, referente ao Inventário realizado pelo Núcleo de Suprimento (Nusup) da Secretaria Municipal de Saúde, contendo relação dos medicamentos e materiais com validade vencida e fotos dos aparelhos de ar condicionado e autoclaves encontrados no local (peça 4, p. 2-43) .
16.	Ainda no âmbito do processo de Representação, a Secex-SE analisou a documentação encaminhada pelo Procurador-Geral do Município tendo considerado que não atendia plenamente ao quanto determinado no item 9.2 do Acórdão 3183/2014-TCU-Primeira Câmara por ausência dos dados a seguir: quantidade total adquirida, quantidade encontrada com validade vencida, unidade do item, identificação do processo licitatório, identificação da fonte de recursos bem como cópia dos documentos solicitados nos subitens 9.2.1.2, 9.2.1.2.1.2, 9.2.1.2.3, 9.2.1.2.4 e 9.2.1.3 do referido acórdão (peça 5) .
17.	O Relator manifestou-se em acordo com a Unidade Técnica (peça 7) quanto à documentação encaminhada pela Secretaria Municipal de Saúde que não atendeu ao quanto determinado no citado Acórdão 3183/2014-TCU-Primeira Câmara tendo o Tribunal decidido, conforme o Acórdão 4086/2015-TCU-Primeira Câmara (peça 8) :
 (...) 
9.7. conceder à Secretaria Municipal de Saúde de Aracaju/SE, tendo em vista que as informações encaminhadas até o momento ao Tribunal não atendem à determinação contida no item 9.2.1 (e seus subitens) do Acórdão 3183/2014-TCU-Primeira Câmara, novo prazo de sessenta dias para que dê cumprimento à mencionada determinação, encaminhando em igual prazo, a documentação estipulada naquela determinação, alertando àquela unidade que o inventário deve abranger apenas os itens adquiridos com recursos federais; 
9.8. alertar a Secretaria Municipal de Saúde de Aracaju/SE que, nos termos do art. 58, inciso VII, da Lei 8.443/1992, a reincidência no descumprimento de determinação do Tribunal enseja a aplicação de multa ao responsável;
9.9. autorizar a Secex-SE a realizar as diligências que entender pertinentes com vistas à obtenção de informações eventualmente necessárias à complementação do inventário determinado no subitem 9.2.1 do Acórdão 3183/2014-TCU-Primeira Câmara;
9.10. determinar à Secex-SE que autue processo apartado de monitoramento para fins de verificação do cumprimento integral da determinação constante do subitem 9.2.1 do Acórdão 3183/1201-TCU-Primeira Câmara.
18.	Em cumprimento ao item 9.10 do referido Acórdão 4086/2015-TCU-Primeira Câmara (peça 8) foi autuado o presente Monitoramento para acompanhamento do cumprimento das determinações deste TCU, expressas no item 9.2.2 (e seus subitens) do Acórdão 3183/2014-TCU-Primeira Câmara.
19.	Argumentando dificuldades de localizar as informações solicitadas pelo Tribunal visto que, conforme relatado, o Sistema de Contabilidade Pública do Município de Aracaju não apresentava todas as informações relativas ao período apurado, especialmente do período 2002 a 2006, o Secretário Municipal à época solicitou prorrogação do prazo por mais sessenta dias para apresentação do relatório de inventário e documentação referente aos itens adquiridos com recurso federal que se encontravam vencidos no Nusup/SMS, explicando que em razão da inexistência de registro e controle de estoque que identificasse as notas fiscais correspondente a cada lote de material encontrado seria necessário verificar em cada processo de aquisição se havia lotes dos materiais vencidos. Assim, o levantamento estaria sendo realizado manualmente, através da identificação no arquivo morto de todos os processos licitatórios do período e anterior a ele, visto que não havia garantias de que o medicamento havia sido fornecido no mesmo ano em que foi licitado (peça 9) .
20.	A solicitação foi atendida conforme o Acórdão 6692/2015-TCU-Primeira Câmara (peça 11) , sedo a notificação enviada conforme Ofício 1464/2015-TCU/SECEX-SE (peças 12-13) .
21.	Após solicitação de novo prazo, essa também atendida (peças 21-22) , foi encaminhado, acompanhando o Ofício 2136/2016/NUJUR/GS/SMS (peça 23, p. 1) , o relatório de inventário e a documentação com indicativo de serem referentes aos itens adquiridos com recurso federal que se encontravam vencidos no Núcleo de Suprimentos da Secretaria Municipal de Saúde de Aracaju/SE, para atendimento ao item 9.2.1 do Acórdão 3183/2014-TCU-Primeira Câmara. A documentação foi acostada aos presentes autos como peças 23 a 36.
22.	A Secex-SE, analisando a documentação apresentada, concluiu que a determinação do item 9.2.1, e seus subitens, do Acórdão 3183/2014-TCU-Primeira Câmara teria sido cumprida (peça 38, p. 9-10) . O resultado da análise concluiu também pela ocorrência de prejuízo devido à perda de diversos medicamentos em virtude de o prazo de validade ter expirado, sendo proposto a conversão dos presentes autos em Tomada de Contas Especial com o fito de realizar a citação dos responsáveis arrolados na referida instrução (peça 38, p. 10-13) . A proposta teve anuência do Diretor e do Titular da Unidade Técnica (peças 39-40) .
23.	O Exmo. Relator, tendo em vista os problemas enfrentados pela Secex-SE para a quantificação do dano em face especialmente da ausência de parte das informações solicitadas, e dado a especificidade da matéria abordada, solicitou mais uma vez a manifestação da SecexSaúde (peça 41) no sentido de avaliar a possibilidade de aprimoramento do encaminhamento formulado pela Secex-SE. 
24.	Assim, a presente instrução trata do parecer solicitado pele Despacho do Relator, Exmo. Ministro-Substituto Augusto Sherman Cavalcanti (peça 41) .
III.	 EXAME TÉCNICO
III.1 Da apuração do dano ao erário federal decorrente da constatação da existência de medicamentos/materiais vencidos
25.	Em resposta à diligência realizada pela Secex-SE, cobrando o envio da documentação e informações para cumprimento da determinação contida no item 9.2.1 (e seus subitens) do Acórdão 3183/2014-TCU-Primeira Câmara (peça 1) a Secretaria Municipal de Saúde de Aracaju/SE encaminhou a documentação acostada aos autos como peças 23 a 36, contendo o Ofício 2136/2016/NUJUR/GS/SMS (peça 23. P. 1-2) encaminhando a documentação: Memorando 143/21016/NUSUP, Relação dos Medicamentos e materiais com validade vencida, processos licitatórios e dispensas para compra de medicamentos acompanhados de notas fiscais, notas de empenho, comprovantes de pagamentos, planejamento de compras, solicitações de compra, solicitações de empenho, contratos de fornecimento, extrato bancários, pareceres, atas e outros, indicando como sendo relacionados aos medicamentos e materiais encontrados no almoxarifado do Nusup/SMS com validade vencida (peça 23, p. 3-8, e peças 24-36) . A documentação encaminhada abrange aquisições realizadas entre os anos de 2001 e 2012.
26.	Consta da peça 37, cópia dos atos de nomeação e dispensa dos Secretários Municipais de Saúde de Aracaju/SE e outros servidores da Secretaria ligados aos procedimentos de compras, relativos ao período de ocorrência das irregularidades tratadas nos presentes autos.
27.	A partir da análise da documentação encaminhada em confronto com os dados da tabela incerta à peça 23, p. 4-8, a Secex-SE elaborou as tabelas 1 a 11 constantes do anexo 2 à instrução (peça 38, p. 16-20) , referenciando os medicamentos inventariados pelas datas de solicitação de compra e pagamentos, e indicando também quantitativos, valores, datas de vencimento, débito apurado e responsáveis, cujo resumo é apresentado no subitem 3.7 da instrução (peça 38, p. 8) . Para atribuição de responsabilidade a Secex-SE tomou como base os processos de aquisição (que compuseram a documentação encaminhada em atendimento à diligência) . Assim, responsabilizou os agentes solicitantes das compras e os Secretários Municiais de Saúde de Aracaju/SE que autorizaram o pagamento desses medicamentos/materiais que, ao final, não tiveram uso na rede pública municipal de saúde. 
28.	Foram excluídos do cálculo do débito alguns dos medicamentos relacionados no inventário apresentado pelas razões a seguir (subitem 3.2 da instrução - peça 38, p. 4-7) :
a) medicamentos relacionados no inventário para os quais não foram identificados documentos que apontem os responsáveis pela aquisição, totalizando R$ 5.154,72;
b) não foram encontrados os documentos referentes à NF 66619, correspondente ao medicamento Claritomicina;
c) medicamentos adquiridos para atender decisão judicial, sem se identificar nos autos informações acerca dos motivos da não utilização desses medicamentos;
d) número do lote 15872 não encontrado na NF 30056 (Cloridrato de Metformina 550mg) ;
e) quantidade de medicamentos encontrados durante o inventário superior à quantidade adquirida, não sendo possível estabelecer o nexo de causalidade entre a compra desses medicamentos e os documentos apresentados, principalmente quanto à responsabilização do prejuízo, no montante de R$ 265.987,90;
f) medicamentos que apresentaram percentual de descarte menor do que 5%, pois, de acordo com o SUS, percentual de perda abaixo desse valor é considerado aceitável (http://uberaba.mg.gov.br /portal/conteudo,24645) , no total de R$ 11.877,92;
g) medicamentos adquiridos com recursos do Erário municipal (R$ 931,95) .
29.	Para os demais medicamentos/materiais inventariados, a Secex-SE calculou o prejuízo decorrente do descarte por vencimento do prazo de validade, considerando os respectivos valores de aquisição. 
30.	Concluindo ter restado configurado prejuízo devido à perda de diversos medicamentos relacionados nas Tabelas 1 a 11 do Anexo 2 da instrução inserida como peça 38, e que seriam descartados, após inventário realizado pela Secretaria Municipal de Saúde de Aracaju/SE, em virtude do prazo de validade ter expirado, a Secex-SE propõe que se determine a conversão do presente processo em tomada de contas especial, com o fito de realizar a citação dos responsáveis. Em virtude dos baixos valores de débito que foram apontados nas Tabelas 3, 5, 7, 9, 10 e 11 do Anexo 2 da mesma instrução, indica que as citações dos responsáveis solidários devem ser feitas apenas para os débitos lançados nas Tabelas 1, 2, 4, 6 e 8 do Anexo 2 da referida instrução (peça 38, p.8) .
31.	A análise realizada pela Secex-SE, consubstanciada na instrução inserida como peça 38, confirma o prejuízo decorrente da perda de medicamentos não distribuídos à população, acumulados no depósito do Nusup/SMS de Aracaju/SE com prazo de validade vencido.
32.	Os valores de débitos, apurados nas tabelas 1 a 11 do Anexo 2 da instrução (peça 38, p. 16-20) , resumido na tabela do subitem 3.7 da referida instrução (peça 38, p. 8) , somam R$ 194.228,67 (cento e noventa e quatro mil, duzentos e vinte e oito reais e sessenta e sete centavos) , a valores históricos.
III.2 Da apuração da responsabilidade pelo dano ao erário federal decorrente da constatação da existência de medicamentos/materiais vencidos
33.	Conforme descrito no parágrafo 27 desta instrução, os medicamentos inventariados pela Secretaria de Saúde de Aracaju/SE foram apresentados e relacionados pelas datas de solicitação e pagamentos. Para atribuição de responsabilidade a Secex-SE tomou como base os processos de aquisição (que compuseram a documentação encaminhada em atendimento à diligência) . Assim, responsabilizou os agentes solicitantes das compras e os Secretários Municiais de Saúde de Aracaju/SE que autorizaram o pagamento desses medicamentos/materiais.
34.	Foram identificados como responsáveis pelas solicitações de compra dos medicamentos/materiais relacionados nas Tabelas 1, 2, 4, 6 e 8 os srs. Álvaro Victor de Castro (Coordenador de Assistência Farmacêutica) e Joel de Paula Ribeiro (Gerente de Suprimentos da Secretaria de Saúde de Aracaju/SE) .
35.	Quanto à responsabilização dos secretários municipais de saúde, a Secex-SE apontou, além da autorização de pagamento dos materiais, a omissão por parte desses secretários, que durante sua gestão, não adotaram providências no sentido de evitar essa ocorrência que vinha se perpetuando no tempo.
36.	A Equipe da Secex-SE que realizou a inspeção no almoxarifado do Nusup/SMS de Aracaju/SE concluiu que a situação encontrada refletiu a falta de zelo na utilização de recursos públicos, pois as irregularidades apuradas ocorriam a mais de dez anos sem que nenhum gestor municipal do período tivesse se preocupado de forma efetiva em solucionar o problema. Segundo a conclusão da Equipe de Inspeção não teria havido por parte da Administração Municipal tomada de atitude visando a solução da problemática dos materiais vencidos que forma se acumulando no depósito do Nusup/SMS no decorrer dos dez anos anteriores à denúncia (peça 47, p. 23-24, do TC Processo 004.308/2013-1) . Uma das dificuldades relatadas pela Equipe, na realização dos trabalhos teria sido a não identificação dos registros de entrada de itens no sistema de controle de estoque do Nusup/SMS. Na oportunidade se identificou materiais cujos registros no sistema indicavam apenas as saídas para as unidades de saúde, mas sem registro dos ingressos no estoque ou sua origem (peça 47, p. 3-4 do TC Processo 004.308/2013-1) .
37.	A conclusão da Equipe de Inspeção foi que o problema estaria na falta de planejamento nas aquisições e de gerenciamento na distribuição de medicamentos, materiais cirúrgicos e odontológicos e outros materiais relacionados a programas do Governo Federal voltados para a saúde pública, visto que a situação encontrada teria sido decorrente de desorganização administrativa nessa área. 
38.	Conforme relatado pela Secex-SE, por não terem sido apresentados documentos referentes a controle sobre os estoques, tais como requisições de entradas e saídas de medicamentos, não foi possível avaliar a gestão do estoque no Nusup/SMS. A equipe daquela Unidade Técnica, que realizou inspeção (ainda no âmbito da Representação - TC Processo 004.308/2014-1) relata as dificuldades encontradas durante a execução dos trabalhos dentre elas entradas e saídas de materiais do almoxarifado sem os devidos registros e a informação da Coordenadora do Nusup, à época, de que medicamentos e materiais possuiriam apenas registros de saída do almoxarifado sem lançamento de suas entradas e documentação de origem.
39.	A situação de descontrole se confirma pelo afirmado no Ofício 2136/2016/NUJUR/GS/SMS (peça 23, p. 1-2) , de que o controle de estoque para identificar as notas fiscais correspondentes a cada lote de material em processos anteriores a 2013 era inexistente e que o trabalho de identificação dos dados solicitados pelo TCU foi realizado de forma manual, com base nos processos de pagamentos, tendo sido necessário verificar pelas notas fiscais contidas nesses processos a correlação com os números dos lotes indicados nas caixas dos medicamentos/materiais encontrados com prazo de validade vencido.
40.	Uma vez que a determinação do TCU não abrangeu a remessa desses controles, se limitando a documentação relacionada às aquisições dos medicamentos/materiais, conforme descrito no parágrafo 22 deste parecer, a não apresentação dos mesmos não se configura como descumprimento da determinação ora monitorada. 
41.	No parecer solicitado pelo Relator ainda no processo de Representação da qual se originou o presente Monitoramento (TC Processo 004.308/2013-1) , a SecexSaúde, ao se pronunciar sobre a possibilidade de identificação das condutas dos envolvidos com o prejuízo decorrente da perda dos medicamentos, argumenta a necessidade de ser demonstrado com clareza o nexo de causalidade entre a ação/omissão dos agentes com a ocorrência do dano. Indica que a análise do que efetivamente teria ocorrido só poderia ser feita de posse de toda a documentação relativa à aquisição, guarda, armazenamento e distribuição do material (peça 52 do TC Processo 004.308/2013-1, cuja cópia foi inserida no presente como peça 42) . Ressalta ainda, que a Secex-SE teria constatado a falta de sistema adequado de registro de entrada e saída de medicamentos/materiais no depósito, o que tornaria anda mais árdua a tarefa de reconhecer a origem dos recursos utilizados.  A obtenção de tais documentos só seria possível mediante diligência ou outra inspeção (peça 42, p. 2) .
42.	No referido parecer é apresentado o Ciclo de Assistência Farmacêutica, descrito como um conjunto de atividades que ocorrem numa sequência ordenada, com alto grau de interdependência, com o intuito de propiciar uma adequada prestação de assistência farmacêutica a uma determinada população, abrangendo as seguintes etapas: Seleção de medicamentos, Programação de medicamentos, Aquisição de medicamentos, Transporte, Armazenamento, Distribuição de medicamentos e Dispensação de medicamentos. Como hipóteses para ocorrência da perda de material cita: Planejamento inadequado das aquisições, Recebimento deficiente e Gestão deficiente (peça 42, p. 4) . Anexo ao Parecer, a SecexSaúde 	apresenta sugestão de Matriz de Responsabilização para as hipóteses indicadas como causa de perda de materiais (peça 42, p. 7) .
43.	A Secex-SE considerou para imputação do débito os responsáveis pelas solicitações e os secretários municipais de saúde à época das aquisições dos medicamentos/materiais encontrados com validade vencida.  
44.	Assim, propôs-se responsabilizar os Srs. Álvaro Victor de Castro e Joel de Paula Ribeiro, respectivamente Coordenador de Assistência Farmacêutica e Gerente de Suprimentos da Secretaria Municipal de Saúde de Aracaju/SE, responsáveis pelas solicitações de aquisição dos medicamentos/materiais, os quais, como ocupantes dos referidos cargos, teriam como atribuição o planejamento das aquisições. 
45.	Quanto aos secretários, foi considerado que a responsabilização se daria em razão, além da autorização para pagamento, da não implementação de ações no sentido de evitar a ocorrência das perdas com a implantação de controles adequados para garantir gestão eficiente das aquisições, estoque e distribuição/redistribuição dos medicamentos em tempo hábil, responsabilidade esta atribuída aos secretários municipais de saúde. 
46.	Relacionando as informações e documentação existentes nos presentes autos com o Ciclo de Assistência Farmacêutica e as hipóteses para a ocorrência da perda de materiais, citadas no Parecer da SecexSaúde, chega-se à conclusão de que, em relação à responsabilização, os elementos existentes nos autos, mesmo considerando os trazidos em atendimento à diligência do TCU, ainda são insuficientes para identificar precisamente as eventuais condutas ilícitas dos responsáveis pelo dano, tendo em vista que as informações referem-se apenas a uma etapa do ciclo, qual seja Aquisição de medicamentos, quando há indícios de que a situação poderia ter sido decorrente de planejamento inadequado das aquisições, e de uma gestão deficiente dos materiais adquiridos. 
47.	Os elementos existentes nos autos referem-se apenas à aquisição e validade do material. Nada identifica ou se refere à programação, à guarda, ao armazenamento e à distribuição dos materiais. Ou seja, não são suficientes para demonstrar com clareza todo o nexo de causalidade entre a possível ação/omissão dos agentes indicados com o dano decorrente da perda de validade dos medicamentos/materiais. Contudo, como já indicado nos parágrafos 22 e 40 deste parecer, a determinação constante do item 9.2 (e seus subitens) do Acórdão 3183/2014-TCU-Primeira Câmara (peça 1) refere-se apenas a informação e documentação relacionados às aquisições dos materiais encontrados no Nusup/SMS com validade vencida.
48.	Conforme evidenciado no parecer anterior da SecexSaúde, para perfeita identificação dos responsáveis haveria necessidade de se estabelecer, dentro das etapas do ciclo de Assistência Farmacêutica, onde teriam ocorridos as falhas que determinaram a não utilização dos materiais antes de vencimento do prazo de validade. Apenas a fase de aquisição não é suficiente para demonstrar a responsabilidade pelo dano.
49.	Questões como: se os medicamentos foram efetivamente distribuídos às Unidades de Saúde, se a dispensação dos medicamentos teria sido apropriada ou se teriam sido devolvidos ao estoque por não terem sido entregues aos pacientes ou por não haver condição de estocagem nas Unidades de Saúde, não podem ser respondidas com os elementos existentes no presente processo nem na representação que originou este monitoramento. Também não se identifica nos autos evidência que demonstre ocorrência de falha na programação das aquisições ou razões para que o pagamento não fosse autorizado.
50. 	Ainda nos autos da Representação, em atendimento à questionamento da Equipe de Inspeção da Secex/SE, o Coordenador de Assistência Farmacêutica da SMS de Aracaju/SE, apresentou documento onde consta a informação a seguir (peça 43. 10 do TC Processo 004.308/2013-1) :
	Em relação aos medicamentos vencidos armazenados no Núcleo de Suprimentos, esclarecemos que a inexistência de uma política de gerenciamento de resíduos de serviços de saúde promoveu o acúmulo de resíduos durante os últimos doze anos. (...) Neste período, todos os medicamentos e insumos vencidos nas unidades de saúde foram recolhidos e estocados.
51.	Também apresentou cópia dos Memo 128/2007 e Memo 122/2010, da Coordenação de Assistência Farmacêutica, da Secretaria Municipal de Saúde (peca 43, p. 108-109 e p. 111-116 do TC Processo 004.308/2013-1) , contendo informação sobre o problema de descarte de medicamentos, a saber (peça 43, p. 108 do TC Processo 004.308/2013-1) :
As perdas são ocasionadas tanto por vencimento da validade como por alterações físico-químicas nos medicamentos. Dentre os fatores que proporcionam as alterações destacamos as falhas no acondicionamento dos medicamentos tanto nas unidades de saúde (UBS) como na Central de Abastecimento Farmacêutico (CAF) , que não atendiam as exigências estabelecidas nos manuais de boas práticas de estocagem e armazenamento. A temperatura elevada, a umidade e a incidência de luz solar diretamente sobre os medicamentos são as principais causas de alteração. Para adequar a forma de armazenamento a CAF foi transferida para um galpão apropriado no segundo semestre de 2004 e as UBS estão sendo adequadas com frigobar e ar condicionado. 
52.	O mesmo documento também indica diversos motivos para a ocorrência de perdas: o recebimento de materiais sem observar as advertências dos editais dos processos licitatórios que estabeleciam entrega com prazo de validade não inferior a 18 meses; medicamentos enviados pelo Ministério da Saúde até 2006 dos extintos KITs da Farmácia Básica com prazo de validade próximo ao vencimento; medicamentos enviados pelo Ministério da Saúde referente ao Programa Saúde da Mulher com o prazo de validade inferior a 18 meses e em desencontro com a programação de compras da SMS, gerando excesso na CAF; medicamentos enviados pela Secretaria Estadual de Saúde aos programas Tuberculose, Hanseníase e DST com prazo de validade inferior a 03 meses; medicamentos vencidos devolvidos por usuários ou com alterações que são transferidos das UBS e ficam acumulados por longos períodos na CAF aguardando liberação junto a Vigilância Sanitária para descarte; ampliação da rede de urgência e emergência com a implantação de dois hospitais, aumentando o número de itens padronizados sem o histórico de consumo; falta de indicadores para avaliar e promover o uso racional de medicamentos na rede municipal; recebimento de doações de Hospitais públicos e empresas privadas de medicamentos próximos ao vencimento; falta de um sistema de controle de estoque eficiente, que possa gerar relatórios satisfatórios dando agilidade e confiabilidade ao serviço (peça 44, pg. 108-109 do TC Processo 004.308/2013-1) .
53.	Ainda na resposta à Equipe de Inspeção da Secex-SE, foi encaminhado cópia do Memo 119/2010 onde consta a informação (peça 43, p. 110, do TC Processo 004.308/2013-1) :
Diante da legislação vigente, Resolução RDC 306, de 7 de dezembro de 2004, que dispõe sobre o Regulamento Técnico para o gerenciamento de resíduos de serviços de saúde, e da Resolução Conama 358, de 29 de abril de 2005, que dispõe sobre o tratamento e disposição final dos resíduos de serviços de saúde, (...) . Como resultado foi constatado que o envio deste material para o aterro sanitário não mais seria permitido e que a SMS deveria identificar e classificar todo o resíduo para que posteriormente fosse incinerado. Como no estado de Sergipe não existe incinerador em funcionamento houve a iniciativa de se realizar uma licitação para contratação de uma empresa licenciada pelos órgãos ambientais, contudo não houve dotação orçamentária nem financeira para execução do processo.
 (...) a Secretaria de Estado de Saúde passa por uma situação semelhante (grifo do original) .
54.	Consta também no Memo 122/2010 que teria havido tentativa de troca com outros órgãos e doação dos medicamentos que à época existiam na Central de Abastecimento e estariam com prazo a vencer (peça 43, p. 112, do TC Processo 004.308/2013-1) .
55.	Em vista dessas informações não se pode afirmar que efetivamente teria ocorrido omissão dos agentes na implementação de ações no sentido de evitar a ocorrência das perdas com a implantação de controles adequados para garantir gestão eficiente das aquisições, estoque e distribuição/redistribuição dos medicamentos em tempo hábil.
56.	Assim, permanece a situação evidenciada no parecer anterior da SecexSaúde (peça 42) , de não ter sido apontada a conduta específica dos responsáveis arrolados nos autos, relacionada à não utilização dos materiais/medicamentos dentro do prazo de validade.
57. 	Também não surtiria melhor resultado a realização de nova inspeção, já passados mais de cinco anos da confirmação da existência dos medicamentos e materiais vencidos estocados no depósito do Nusup/SMS de Aracaju/SE, até porque provavelmente não se encontrariam os controles e documentação pertinente à movimentação de materiais no almoxarifado à época da ocorrência, considerando a informação, tanto da equipe de inspeção quanto da Secretaria de Saúde de Aracaju/SE, sobre a inexistência de tais controles anteriormente a 2013.
III.3 Da audiência proposta em razão do não cumprimento da determinação contida no item 9.2.1 do Acórdão 3183/2014-TCU-Primeira Câmara.
58.	Conforme descrito na primeira instrução deste processo, elaborada pela Secex-SE, vencidos os prazos, original e prorrogações, para cumprimento do item 9.2.1 (e subitens) do Acórdão 3183/2014-TCU-Primeira Câmara, sem que a Secretaria Municipal de Saúde de Aracaju/SE tenha apresentado os dados e informações solicitadas, foi proposto a realização de audiência do Sr. Luciano Paz Xavier, titular da referida secretaria no período compreendido entre 6/8/2014 e 1/3/2016 (período de prorrogação concedida pelo Acórdão 6692/2015-TCU-Primeira Câmara) , para apresentar justificativas acerca do descumprimento da determinação. A audiência foi efetivada mediante o Ofício 240/2016-TCU/Secex-SE (peças 17 e 20) . 
59.	Por meio do Ofício 2136/2016/NEJUR/GS/SMS (peça 23, p. 1-2) , o então Secretário Municipal de Saúde de Aracaju/SE, Sr. Antônio José Saraiva de Almeida, e seu antecessor, Sr. Luciano Paz Xavier, encaminharam a documentação inserida nos presentes autos como peças 23 a 36. 
60.	Como dito no parágrafo 22 e 40 deste parecer, a Secex-SE, analisando a documentação apresentada, concluiu que a determinação do item 9.2.1, e seus subitens, do Acórdão 3183/2014-TCU-Primeira Câmara teria sido cumprida. Considerou aquela Unidade Técnica que a documentação apresentada supriria a audiência realizada por meio do Ofício 240/2016-TCU/Secex-SE (peças 17 e 20) .
61.	Considerando que o cerne da audiência dizia respeito ao não cumprimento de determinação deste Tribunal, e considerando que, com a apresentação da documentação acostada como peças 23 a 36, a determinação que motivou a audiência foi cumprida, concordamos com o entendimento anterior, de que o atendimento à determinação pode ser recepcionado como razões de justificativas apresentadas pelo Sr. Luciano Paz Xavier, e acatadas.
IV.	 CONCLUSÃO
62.	De todas as informações e documentos analisados, desde a inspeção realizada pela Secex-SE até aos resultados no presente monitoramento, se conclui que em relação ao objetivo do presente Monitoramento, a documentação encaminhada em resposta ao Ofício 241/2016-TCU/Secex-SE (peça 18) atende por completo às determinações deste Tribunal contidas no item 9.2.1 (e seus subitens) do Acórdão 3183/2014-TCU-Primeira Câmara, objeto do presente Monitoramento, razão pela qual deverá ser proposto que seja considerada cumprida (parágrafos 20, 40 e 59-60 desta instrução) . 
63.	Com relação à audiência do Sr. Luciano Paz Xavier, os documentos que acompanharam o Ofício 2136/2016/NEJUR/GS/SMS (peças 23 a 37) levam ao entendimento de que as razões de justificativa apresentadas devem ser acatadas, tendo em vista o cumprimento da determinação contida no item 9.2.1 (e seus subitens) do Acórdão 3183/2014-TCU-Primeira Câmara (parágrafo 61 desta instrução) . 
64.	No entanto, muito embora os elementos constantes dos autos sejam suficientes para qualificar e quantificar o dano ao erário decorrente da perda dos medicamentos/materiais encontrados no depósito do almoxarifado do Nusup/SMS de Aracaju/SE, o mesmo não se aplica à responsabilização dos agentes. 
65.	Inexistem no presente processo elementos suficientes para caracterizar conduta reprovável dos agentes, nem há evidenciação documental que possa demonstrar com clareza todo o nexo de causalidade entre a possível ação/omissão dos agentes envolvidos com a ocorrência do dano ao erário, razão pela qual, divergindo da proposta formulada pela Secex-SE (peça 38, p. 9-13) ,  a conclusão será pela proposição de encerramento deste processo de monitoramento, por ausência de pressupostos de constituição ou desenvolvimento válido e regular de um processo de TCE, e seu apensamento ao processo originário TC Processo 004.308/2013-1 (parágrafos 46 a 56 desta instrução) .
66. 	Assim, pode ser considerado que o presente processo de Monitoramento cumpriu com a finalidade para que foi instaurado qual seja, acompanhar o cumprimento da determinação deste Tribunal de Contas, contida no item 9.2.1 (e seus subitens) do Acórdão 3183/2014-TCU-Primeira Câmara, da relatoria do Ministro-Substituto Augusto Sherman Cavalcanti.
V. PROPOSTA DE ENCAMINHAMENTO
67. 	Diante do exposto, submete-se o presente parecer à consideração superior com a seguinte proposta:
a)  com fundamento do RI/TCU, art. 243, considerar cumprida a determinação contida no subitem 9.2.1 do Acórdão 3183/2014-TCU-Primeira Câmara, da relatoria do Ministro-Substituto Augusto Sherman Cavalcanti (parágrafos 62 e 66 desta instrução) ;
b)  acatar as razões de justificativas apresentadas pelo Sr. Luciano Paz Xavier - CPF 524.569.3561-87 (parágrafo 63 da presente instrução) ;
c)  com fundamento na Portaria-Segecex 27/2009, art. 5º, II, apensar, de maneira definitiva, este monitoramento ao TC Processo 004.308/2013-1, que tratou de representação acerca de supostas irregularidade no âmbito do almoxarifado da Secretaria Municipal de Saúde de Aracaju/SE."
4.	O MP/TCU, por sua vez, pronunciou-se por meio do parecer à peça 46, da lavra do Procurador Sérgio Ricardo Costa Caribé, nos seguintes termos:
"Trata-se de monitoramento autuado em atendimento ao comando constante do item 9.10 do Acórdão 4086/2015-TCU-Primeira Câmara, com vistas à verificação do cumprimento da determinação efetuada por meio do subitem 9.2.1 do Acórdão 3183/2014-TCU-Primeira Câmara, da relatoria de Vossa Excelência.
2.	O acórdão monitorado foi prolatado no âmbito de representação formulada pela Secretaria Municipal de Saúde (SMS) de Aracaju - SE (TC Processo 004.308/2013-1) , acerca de possível ocorrência de dano ao erário relacionado à existência de medicamentos e outros materiais adquiridos com recursos federais que se encontravam com prazo de validade vencido no almoxarifado daquela secretaria.
3.	Após a realização de inspeção para apurar os fatos relatados pela representante, a então Secretaria de Controle Externo no Estado de Sergipe (Secex-SE) , unidade técnica inicialmente responsável pela instrução processual, constatou a existência de diversos medicamentos vencidos, os quais possuíam preços diversificados e haviam sido adquiridos com recursos de origens variadas.  Em razão da desorganização do almoxarifado do Núcleo de Suprimentos (Nusup) da SMS, bem como da ausência de sistemas informatizados para o registro de entradas e saídas de materiais, a equipe de inspeção encontrou dificuldades em apurar, entre os medicamentos fora do prazo de validade, aqueles que teriam sido custeados com recursos federais.
4.	Com base no resultado da inspeção, a Secex-SE propôs, em síntese, conhecer da representação, determinar a conversão do processo em tomada de contas especial (TCE) e realizar as citações e audiências dos responsáveis até aquele momento identificados (TC Processo 004.308/2013-1, peça 47, p. 25-32) .  Naquela ocasião, por considerar que não teria sido apontada, de forma específica, a conduta dos responsáveis e para evitar problemas processuais futuros, Vossa Excelência solicitou à Secretaria de Controle Externo da Saúde (SecexSaúde) , unidade técnica especializada na matéria, que avaliasse a situação relatada nos autos, mormente em relação à plausibilidade de apuração da totalidade do dano e à identificação precisa das condutas dos responsáveis (TC Processo 004.308/2013-1, peça 50) .
5.	Em resposta à aludida solicitação, a SecexSaúde afirmou que, com base nos elementos existentes nos autos, não seria possível apurar a totalidade do dano ao erário federal, tampouco identificar precisamente as condutas irregulares que o teriam ocasionado, posicionamento que contou com a anuência do Ministério Público de Contas (TC Processo 004.308/2013-1, peças 52 e 55) . Adveio, então, o Acórdão 3183/2014-TCU-Primeira Câmara que considerou procedente a representação e, entre outras medidas, expediu a determinação ora monitorada para que a SMS realizasse o inventário completo dos itens adquiridos com recursos federais que se encontravam com prazo de validade vencido e encaminhasse o resultado do trabalho a este Tribunal, juntamente com as informações e documentos necessários à apuração do dano e à identificação dos responsáveis.
6.	Após a análise da documentação encaminhada pelo município em resposta à determinação, a Secex-SE a considerou atendida, concluiu pela ocorrência de prejuízo ao erário no valor histórico de R$ 193.284,24, em razão do vencimento do prazo de validade dos medicamentos e propôs a conversão deste processo em TCE para promover a citação dos gestores identificados como responsáveis pelo débito (peças 38, p. 10-13; 39 e 40) .
7.	Todavia, tendo em vista as dificuldades enfrentadas para a quantificação do dano e caracterização das responsabilidades, assim como as peculiaridades pertinentes à matéria, Vossa Excelência novamente solicitou à SecexSaúde que averiguasse a possibilidade de aprimorar o encaminhamento formulado pela Secex-SE, tendo requerido também nova manifestação deste Ministério Público junto ao TCU quanto à matéria (peça 41) 
8.	Após a análise dos elementos constantes dos autos, a SecexSaúde advertiu que a documentação remetida não é suficiente para caracterizar qualquer conduta irregular por parte dos agentes envolvidos, conquanto atenda plenamente à determinação constante do item 9.2.1 do Acórdão 3183/2014-TCU-Primeira Câmara e esteja apta a viabilizar a correta apuração do dano ao erário. Em razão disso, propôs, em pareceres convergentes, considerar cumprida a aludida determinação e apensar este monitoramento ao processo de representação que lhe deu origem (peças 43, p. 11; 44 e 45) .
9.	Resgatado esse breve histórico, passo a seguir a tecer as considerações em relação às conclusões a que chegou a SecexSaúde.
10.	Por meio do cotejamento dos dados constantes da tabela encaminhada pela SMS (peça 23, p. 4-8) , a Secex-SE apurou o valor total do débito, com base nas datas de vencimento e nos valores pagos pelos medicamentos com validade expirada. Conforme relatado pela SecexSaúde, a atribuição de responsabilidades perpetrada pela Secex-SE usou como referência os processos de aquisição que compuseram a documentação apresentada. Com base nesse critério, foi proposta a responsabilização dos agentes solicitantes dos medicamentos que, ao final, viriam a ser descartados por estarem vencidos, assim como dos secretários municipais de saúde que autorizaram o pagamento dos produtos adquiridos.
11.	Com efeito, em consonância com a SecexSaúde, avalio que o critério utilizado pela Secex-SE para proceder à responsabilização desses agentes possa realmente não ser apropriado ao caso, na medida em que ainda não demonstra, com clareza, o nexo causal entre as condutas indicadas (requisição e autorização de pagamento para a aquisição dos medicamentos) e o fato de esses materiais terem sido inutilizados em razão do vencimento de sua validade.
12.	No parecer elaborado pela unidade técnica especializada, foi apresentado o conceito de 'Ciclo da Assistência Farmacêutica', que pode ser entendido como 'o conjunto de atividades que ocorrem numa sequência ordenada, com alto grau de interdependência, com o intuito de proporcionar uma adequada prestação de assistência farmacêutica a uma determinada população'. O mencionado ciclo é composto pelas etapas de seleção, de programação, de aquisição, de transporte, de armazenamento, de distribuição e de dispensação de medicamentos.
13.	Considero, portanto, em consonância com a manifestação da SecexSaúde, que as falhas ensejadoras do vencimento dos medicamentos possam realmente ter ocorrido em qualquer uma dessas etapas, e não somente na etapa de 'aquisição' (requisição e autorização de pagamento) , como propôs a Secex-SE, circunstância que dificulta a identificação dos responsáveis, mormente em face da patente ausência de controles e da desorganização que foi constatada no almoxarifado da SMS/SE, já descrita nos autos.
14.	Considerando sua atribuição de coordenar a assistência farmacêutica no âmbito local, poder-se-ia, então, buscar a responsabilização dos secretários municipais de saúde cujas gestões tenham abrangido os períodos em que as falhas ocorreram. No entanto, tal medida seguramente afigurar-se-ia improfícua, em razão das peculiaridades deste processo, a saber:
a)	o valor do dano apurado (R$ 193.284,24) apresenta ínfima materialidade em  comparação ao montante aprovado na Lei Orçamentária Anual (LOA) para o ano de 2020 (aproximadamente R$ 125 bilhões, disponível em https://www12.senado.leg.br/noticias/materias/2019/12/17/congresso-aprova-orcamento-da-uniao-para-2020) ;
b)	as falhas constatadas ocorreram entre os anos de 2001 e 2012, ou seja, houve transcurso de oito a dezenove anos desde a ocorrência dos fatos;
c)	o lapso de mais de dez anos da ocorrência da maior parte das irregularidades identificadas imporia óbices provavelmente intransponíveis ao exercício do contraditório e da ampla defesa dos gestores que viessem a ser responsabilizados;
d)	caso este Tribunal decida por dispensar a averiguação daquelas falhas que ocorreram há mais de dez anos (entre 2001 e 2009) , com fundamento no artigo 6º, inciso II, da Instrução Normativa - TCU 71/2012, o valor total do débito remanescente seria ainda menor do que o apurado até então;
e)	em qualquer hipótese, o custo do controle para processar TCE que eventualmente resultasse da conversão deste processo provavelmente superaria o benefício que viesse a ser obtido, o que estaria em contrariedade com os princípios da racionalidade administrativa e da economia processual; e
f)	o dilatado intervalo temporal entre a ocorrência dos fatos e a citação que viesse a ser realizada também impediria o exercício da pretensão punitiva do Tribunal para a maior parte das irregularidades.
15.	Diante do exposto, este membro do Ministério Público de Contas manifesta-se de acordo com a proposta de encaminhamento formulada pela SecexSaúde, no sentido de considerar integralmente cumprida a determinação constante do subitem 9.2.1 do Acórdão 3183/2014-TCU-Primeira Câmara e apensar este monitoramento ao processo de representação que lhe deu origem."
	É o relatório.

não consta.

Procurador Sérgio Ricardo Costa Caribé.

Monitoramento do cumprimento do subitem 9.2.1 do Acórdão 3.183/2014-TCU-1ª Câmara. Cumprimento da determinação monitorada. Dano passível de apuração no valor histórico de R$ 193.284,24. Impossibilidade de identificação dos responsáveis por cada parcela do dano apurado. Apensamento.

MONITORAMENTO (MON)

Secex/SE, SecexSaúde.

Trata-se de monitoramento do cumprimento à determinação contida no subitem 9.2.1 do Acórdão 3183/2014-TCU-Primeira Câmara, prolatado nos autos de representação autuada no TC-Processo 004.308/2013-1, formulada pela Secretaria de Saúde do Município de Aracaju/SE, dando conta de possíveis irregularidades relacionadas à existência, no almoxarifado daquela secretaria, de medicamentos e outros materiais com prazo de validade vencido.
2.	Passo a seguir a tecer um histórico dos fatos tratados nestes autos e no processo de representação que lhe deu origem, de forma a contextualizar a situação em que foi prolatada a determinação ora monitorada.
3.	A representação formulada pela Secretaria de Saúde do Município de Aracaju/SE decorreu de inventário realizado em 2013, por meio do qual se identificou a existência, no almoxarifado daquela secretaria, de 110 tipos de medicamentos, 30 tipos de materiais cirúrgicos/odontológicos e 8 tipos de leite/dieta, totalizando aproximadamente 32 toneladas desses itens, todos com validade vencida.
4.	Na inspeção realizada pela Secex/SE com vista ao saneamento daqueles autos, foi constatada a existência do material objeto da representação. Entretanto, foi apontada também uma situação que impedia a quantificação do dano e a sua responsabilização, qual seja: desorganização do almoxarifado, ausência de sistemas adequados para registro das entradas e saídas de materiais, e dificuldade de identificação dos recursos utilizados na aquisição dos materiais.
5.	Dessa forma, a Secex/SE propôs o seu conhecimento e a sua conversão em tomada de contas especial, com imputação de débito no valor de R$ 167.000,00 referente ao dano parcial apurado dos materiais com prazo de validade vencida, além de outras providências. Contudo, considerando que não teria sido apontada a conduta específica dos responsáveis relacionada à perda de validade dos medicamentos, e perante o receio de que a instauração de uma TCE para a apuração parcial do dano pudesse acarretar problemas processuais futuros em relação à apuração do prejuízo total, solicitei à SecexSaúde que avaliasse e se manifestasse conclusivamente sobre a situação relatada naqueles autos, considerando, em sua manifestação, especialmente a plausibilidade de apuração da totalidade do dano ao erário federal neste caso, bem como a possibilidade de identificação precisa das condutas ilícitas e dos responsáveis pelas mesmas.
6.	Em atendimento a essa solicitação, a SecexSaúde elaborou instrução (peça 52 do TC-Processo 004.308/2013-1) , na qual apresentou conclusão no sentido de que, com base nos documentos existentes nos autos não era possível apurar a totalidade do dano ao erário federal tampouco identificar precisamente as condutas ilícitas dos responsáveis pelo dano decorrente da constatação da existência de medicamentos/materiais vencidos no depósito do Nusup/SMS de Aracaju/SE. Dessa forma, propôs a realização de inspeção complementar ou diligência para ter acesso a toda documentação comprobatória do uso dos recursos federais para aquisição dos medicamentos/materiais vencidos encontrados no almoxarifado (notas fiscais de entrada dos lotes adquiridos, notas de empenho, processos licitatórios de compras e/ou termos de referência desses processos, extratos de transferências fundo a fundo entre o FNS e FMS de Aracaju/SE contendo as ordens bancárias, extratos das contas correntes do FMS de Aracaju/SE e registros de entradas dos medicamentos/materiais no almoxarifado) .
7.	O Ministério Público junto ao TCU, em parecer por mim solicitado, manifestou concordância com a proposta da SecexSaúde.
8.	Ante os posicionamentos acima, foi prolatado o Acórdão 3183/2014-TCU-Primeira Câmara, nos seguintes termos:
"9.1. conhecer da presente representação, por preencher os requisitos de admissibilidade previstos no art. 237, inciso VII, c/c o art. 235 do Regimento Interno do TCU, para, no mérito, considerá-la procedente;
9.2. determinar à Secretaria Municipal de Saúde de Aracaju/SE que:
9.2.1. realize inventário dos itens adquiridos com recursos federais que se encontram no depósito do Núcleo de Suprimento (Nusup) com prazo de validade vencido, enviando a este Tribunal, no prazo de 120 dias, os seguintes documentos e informações para cada medicamento, material cirúrgico ou odontológico, leite, dieta e outros:
9.2.1.1. tabela contendo o seguinte: nome do produto, número do lote correspondente, validade do lote, unidade, quantidade total adquirida, valor unitário, número da nota fiscal de aquisição, data de emissão da nota fiscal, número do processo licitatório e quantidade encontrada com validade vencida (encaminhar tabela em papel e meio eletrônico - planilha tipo Excel) ;
9.2.1.2. cópia dos seguintes documentos referentes aos lotes encontrados com validade vencida:
9.2.1.2.1. nota fiscal de entrada (apresentar cópia do verso e anverso) ;
9.2.1.2.2. edital referente a aquisição do lote;
9.2.1.2.3. documento que comprove qual o agente público que solicitou a compra do item, como, por exemplo, o termo de referência do pregão ou documento equivalente;
9.2.1.2.4. processos de pagamento;
9.2.1.3. cópia dos extratos bancários das contas correntes que custearam a aquisição dos lotes com validade vencida;
9.2.2. providencie, no prazo de 90 (noventa) dias, a utilização dos aparelhos de ar-condicionado e das autoclaves que se encontram estocados no depósito do Núcleo de Suprimento (Nusup) da Secretaria, dando conhecimento ao Tribunal, ao final do prazo estipulado, das medidas adotadas;
9.3. determinar à Secex/SE que:
9.3.1. realize a audiência da Sra. Maria da Natividade Costa da Conceição, ex-Coordenadora do Núcleo de Suprimento (Nusup) da Secretaria Municipal de Saúde de Aracaju/SE, para que apresente razões de justificativa pela falta de planejamento na aquisição de autoclaves por meio do Pregão Presencial 1/2009, ante a constatação de que dezessete das autoclaves adquiridas encontravam-se sem uso no depósito do Nusup quando da inspeção realizada pela equipe de fiscalização do Tribunal;
9.3.2. realize a audiência da Sra. Ana Márcia Menezes de Oliveira, ex-Diretora de Atenção Primária e Vigilância à Saúde, para que apresente razões de justificativa pela falta de planejamento adequado que previsse a instalação imediata das 106 unidades de ar-condicionado adquiridas por meio do Pregão Eletrônico 31/2011, resultando na ociosidade de 46 desses equipamentos após mais de dois anos de sua aquisição;
9.3.3. realize a audiência do Sr. Sílvio Alves dos Santos, ex-Secretário Municipal de Saúde de Aracaju/SE, e da Sra. Stella Maris Dornelas de Abreu Moreira, ex-Coordenadora Financeira da Secretário Municipal de Saúde de Aracaju/SE, por terem autorizado o pagamento da totalidade das unidades de ar-condicionado adquiridos por meio do Pregão Eletrônico 31/2011 sem a regular liquidação da despesa, em afronta aos arts. 62 e 63 da Lei 4.320/1964, tendo em vista que o contrato previa a instalação de todos os aparelhos após a entrega, e por não ter dado a destinação adequada à totalidade das unidades de ar-condicionado adquiridas no período compreendido entre 11/7/2011 (entrada dos bens no almoxarifado) e 3/4/2012, resultando na ociosidade de 46 desses equipamentos após mais de dois anos de sua aquisição;
9.3.4. de posse do inventário objeto da determinação do subitem 9.2.1 acima, realize as inspeções e diligências que considerar necessárias à quantificação do dando e identificação dos responsáveis em relação às perdas de medicamentos e outros materiais constatadas na presente representação;"
- II -
9.	O presente processo, conforme já mencionado, foi autuado com vistas a verificar o cumprimento da determinação contida no subitem 9.2.1 do Acórdão 3183/2014-TCU-Primeira Câmara. Dessa forma, o cumprimento do subitem 9.3.4 fica diretamente dependente das apurações contidas neste processo.
10.	Notificado da referida decisão, o Procurador-Geral do Município de Aracaju/SE encaminhou o Ofício 2602/2014 (peça 4, p. 1) remetendo o Memorando 323/2014, do Núcleo Jurídico da Secretaria Municipal de Saúde, e seus anexos, referente ao Inventário realizado pelo Núcleo de Suprimento (Nusup) da Secretaria Municipal de Saúde, contendo relação dos medicamentos e materiais com validade vencida. A análise dessa documentação (peça 5) , feita pela Secex/SE no âmbito da representação, concluiu pelo não atendimento pleno da determinação ora monitorada, ante a ausência dos seguintes elementos: quantidade total adquirida, quantidade encontrada com validade vencida, unidade do item, identificação do processo licitatório, identificação da fonte de recursos bem como cópia dos documentos solicitados nos subitens 9.2.1.2, 9.2.1.2.1.2, 9.2.1.2.3, 9.2.1.2.4 e 9.2.1.3 do referido acórdão.
11.	Como resultado, foi prolatado o Acórdão 4086/2015-TCU-Primeira Câmara (peça 8) , no qual foi concedido à Secretaria Municipal de Saúde de Aracaju/SE prazo adicional de sessenta dias para o encaminhamento da documentação faltante, de forma a dar cumprimento integral à determinação. Após duas prorrogações de prazo deferidas pelo Tribunal, foi encaminhado o relatório de inventário e a documentação com indicativo de serem referentes aos itens adquiridos com recursos federais que se encontravam vencidos (peças 24 a 36) .
12.	A análise dessa documentação levou a Secex/SE a novamente propor a conversão do processo em tomada de contas especial (peça 39, transcrita no relatório supra) , imputando-se débito no valor total de R$ 194.228,67, com responsabilidades divididas entre os então coordenadores de assistência farmacêutica, solidariamente com os respectivos secretários municipais de saúde, em razão da solicitação da aquisição dos medicamentos e da autorização dos pagamentos.
13.	Tendo em vista os problemas enfrentados pela Secex/SE para a quantificação do dano, e dado a especificidade da matéria abordada, solicitei, mais uma vez, a manifestação da SecexSaúde (peça 41) no sentido de avaliar a possibilidade de aprimoramento do encaminhamento formulado pela Secex/SE. Ao mesmo tempo, solicitei também nova manifestação do MP/TCU após o pronunciamento da unidade técnica.
14.	Em nova assentada (peça 43, transcrita no relatório supra) , a SecexSaúde acolheu o valor do débito apurado pela Secex/SE. Todavia, quanto à responsabilização por esse débito, aquela unidade especializada conclui que não foi apontada, mais uma vez, a conduta específica dos responsáveis arrolados nos autos, relacionada à não utilização dos materiais/medicamentos dentro do prazo de validade. Avalia, ainda, que não se pode afirmar que efetivamente teria ocorrido omissão dos agentes na implementação de ações no sentido de evitar a ocorrência das perdas com a implantação de controles adequados para garantir gestão eficiente das aquisições, estoque e distribuição/redistribuição dos medicamentos em tempo hábil.
15.	Ante essas conclusões, a unidade técnica propõe considerar integralmente cumprida a determinação constante do subitem 9.2.1 do Acórdão 3183/2014-TCU-Primeira Câmara e apensar este monitoramento ao processo de representação que lhe deu origem.
16.	O Ministério Público junto ao TCU, em novo parecer à peça 40, também transcrito no relatório precedente, manifesta-se de acordo com a proposta de encaminhamento formulada pela SecexSaúde.
- III -
17.	Feito esse necessário relato acerca do histórico do processo, bem como da sua situação fática atual, passo a decidir.
18.	Há que ser declarado, inicialmente, que este Tribunal adotou várias medidas com vistas a quantificar o dano ao erário, bem como identificar os responsáveis pelas ações e/ou omissões causadoras desse dano. Neste sentido, foi inicialmente, no processo de representação, realizada inspeção na Secretaria de Saúde do Município de Aracaju/SE com vistas à apuração da situação apontada na representação. Todavia, a Secex/SE se deparou com uma série de dificuldades para realizar a fiscalização a seu cargo, conforme relatado em sua instrução inicial naqueles autos, tais como:
	a) dificuldade no levantamento dos materiais e medicamentos vencidos; 
	b) entradas e saídas de materiais do almoxarifado sem os devidos registros; 
	c) caixas de medicamentos doados pelo Ministério da Saúde vencidos;
	d) caixas de medicamentos nas quais consta um tipo de material/medicamento e, contudo, após averiguação, ficou constatado que o material era outro, ou mesmo que estava faltando algumas unidades; 
	e) dificuldade de se saber, com fidelidade, a origem do processo de compra dos materiais, tendo em vista que existem medicamentos vencidos há mais de três anos, não se podendo afirmar com certeza, no entanto, quando se deu efetivamente a compra.
19.	Dessa forma, foi possível apurar o que pode representar apenas uma pequena parcela do débito em termos de recursos federais, ante o volume de material encontrado. 
20.	Não obstante essas dificuldades, busquei a intervenção da unidade técnica especializada na área de saúde - a SecexSaúde - de forma que, dentro da sua expertise, pudesse agregar aprimoramento nas apurações conseguidas pela Secex/SE, na tentativa de melhor aquilatar o dano causado pelas perdas de medicamentos e outros materiais, e também de se promover a correta identificação dos responsáveis por essas perdas, condição essa imprescindível para a instauração do processo de tomada de contas especial destinado à busca da reparação desses danos.
21.	Por duas vezes a SecexSaúde atuou neste sentido, sendo uma no âmbito do processo de representação, e outra nesta fase de monitoramento. Em ambas as oportunidades, apesar do esforço empreendido por aquela unidade especializada, não houve condições para que se ampliasse a apuração do dano ou para a identificação dos responsáveis, face a situação encontrada em relação aos fatos denunciados na representação. 
22.	Também o Ministério Público junto ao TCU foi chamado por duas vezes a contribuir com a elucidação dos fatos, ambas as vezes em ato contínuo à intervenção da SecexSaúde. Extraio do parecer do MP/TCU constante do relatório parte desta deliberação o seguinte excerto, no qual foram resumidas as situações consideradas impeditivas à instauração de processo de tomada de contas especial e que, ao mesmo tempo, desaconselham aprofundamentos adicionais neste processo:
"10.	Por meio do cotejamento dos dados constantes da tabela encaminhada pela SMS (peça 23, p. 4-8) , a Secex-SE apurou o valor total do débito, com base nas datas de vencimento e nos valores pagos pelos medicamentos com validade expirada. Conforme relatado pela SecexSaúde, a atribuição de responsabilidades perpetrada pela Secex-SE usou como referência os processos de aquisição que compuseram a documentação apresentada. Com base nesse critério, foi proposta a responsabilização dos agentes solicitantes dos medicamentos que, ao final, viriam a ser descartados por estarem vencidos, assim como dos secretários municipais de saúde que autorizaram o pagamento dos produtos adquiridos.
11.	Com efeito, em consonância com a SecexSaúde, avalio que o critério utilizado pela Secex-SE para proceder à responsabilização desses agentes possa realmente não ser apropriado ao caso, na medida em que ainda não demonstra, com clareza, o nexo causal entre as condutas indicadas (requisição e autorização de pagamento para a aquisição dos medicamentos) e o fato de esses materiais terem sido inutilizados em razão do vencimento de sua validade.
12.	No parecer elaborado pela unidade técnica especializada, foi apresentado o conceito de "Ciclo da Assistência Farmacêutica", que pode ser entendido como "o conjunto de atividades que ocorrem numa sequência ordenada, com alto grau de interdependência, com o intuito de proporcionar uma adequada prestação de assistência farmacêutica a uma determinada população". O mencionado ciclo é composto pelas etapas de seleção, de programação, de aquisição, de transporte, de armazenamento, de distribuição e de dispensação de medicamentos.
13.	Considero, portanto, em consonância com a manifestação da SecexSaúde, que as falhas ensejadoras do vencimento dos medicamentos possam realmente ter ocorrido em qualquer uma dessas etapas, e não somente na etapa de "aquisição" (requisição e autorização de pagamento) , como propôs a Secex-SE, circunstância que dificulta a identificação dos responsáveis, mormente em face da patente ausência de controles e da desorganização que foi constatada no almoxarifado da SMS/SE, já descrita nos autos.
14.	Considerando sua atribuição de coordenar a assistência farmacêutica no âmbito local, poder-se-ia, então, buscar a responsabilização dos secretários municipais de saúde cujas gestões tenham abrangido os períodos em que as falhas ocorreram. No entanto, tal medida seguramente afigurar-se-ia improfícua, em razão das peculiaridades deste processo, a saber:
a) o valor do dano apurado (R$ 193.284,24) apresenta ínfima materialidade em comparação ao montante aprovado na Lei Orçamentária Anual (LOA) para o ano de 2020 (aproximadamente R$ 125 bilhões, disponível em https://www12.senado.leg.br/noticias/materias/2019/12/17/congresso-aprova-orcamento-da-uniao-para-2020) ;
b) as falhas constatadas ocorreram entre os anos de 2001 e 2012, ou seja, houve transcurso de oito a dezenove anos desde a ocorrência dos fatos;
c) o lapso de mais de dez anos da ocorrência da maior parte das irregularidades identificadas imporia óbices provavelmente intransponíveis ao exercício do contraditório e da ampla defesa dos gestores que viessem a ser responsabilizados;
d) caso este Tribunal decida por dispensar a averiguação daquelas falhas que ocorreram há mais de dez anos (entre 2001 e 2009) , com fundamento no artigo 6º, inciso II, da Instrução Normativa - TCU 71/2012, o valor total do débito remanescente seria ainda menor do que o apurado até então;
e) em qualquer hipótese, o custo do controle para processar TCE que eventualmente resultasse da conversão deste processo provavelmente superaria o benefício que viesse a ser obtido, o que estaria em contrariedade com os princípios da racionalidade administrativa e da economia processual; e
f) o dilatado intervalo temporal entre a ocorrência dos fatos e a citação que viesse a ser realizada também impediria o exercício da pretensão punitiva do Tribunal para a maior parte das irregularidades."
 
23.	Portanto, apesar de todo o esforço empreendido na busca da solução que melhor atendesse o interesse público, é forçoso reconhecer que o encaminhamento proposto pela SecexSaúde, com o aval do MP/TCU, é o mais consentâneo com a situação encontrada.
24.	Neste sentido, há que ser considerado que o débito apurado a partir dos elementos obtidos em resposta à determinação objeto deste monitoramento representa o valor de apenas R$ 193.284,24. Além disso, não foi possível a identificação exata dos responsáveis por esse débito. Assim, resta inviabilizada a proposta de instauração de tomadas de contas especial formulada pela Secex/SE, vez que não se pode atribuir, inequivocamente, a responsabilidade pela perda dos medicamentos aos agentes responsáveis pela fase de aquisição, conforme proposto. Ante o que foi apontado pela SecexSaúde e pelo MP/TCU, não há como afastar a possibilidade de que as perdas de validade dos medicamentos tenham decorrido de falhas em outras fases do ciclo de assistência farmacêutica, quais sejam, programação, armazenamento, distribuição e dispensação desses medicamentos.
25.	Apenas supondo que fosse possível uma adequada responsabilização, de forma a identificar todos os agentes que contribuíram para as perdas em outras fases, restaria que o débito apurado seria diluído em diversas pequenas parcelas, o que atrairia a incidência da IN/TCU 71/2012, não apenas pelo valor do débito atribuído a cada responsável, mas também em razão do tempo superior a dez anos transcorrido para a maioria dessas parcelas de débito. 
26.	Os elementos constantes dos autos dão conta de um quadro de desorganização do almoxarifado da Secretaria de Saúde do Município de Aracaju/SE, ausência de sistemas adequados para registro das entradas e saídas de materiais, acúmulo de medicamentos vencidos por um período de cerca de doze anos até 2012 ante a ausência de política de descarte, entre outros problemas. Essa situação mostra um quadro de má gestão por parte daquela secretaria em relação ao controle dos medicamentos estocados. Seria então de se perquirir sobre a possibilidade de se chamar em audiência os secretários de saúde com mandato naquele período. Entretanto, tal medida também não se mostraria eficaz, tendo em vista o transcurso de prazo de mais de dez anos para a maioria dos responsáveis - senão para todos - operando-se a prescrição da pretensão punitiva do Tribunal sobre essas irregularidades.
27.	Feitas essas considerações, passo a tratar da determinação contida no subitem 9.3.4 do Acórdão 3183/2014-TCU-Primeira Câmara, por meio do qual foi determinado à Secex/SE que, de posse do inventário objeto da determinação do subitem 9.2.1 acima, realizasse as inspeções e diligências que considerasse necessárias à quantificação do dano e identificação dos responsáveis em relação às perdas de medicamentos e outros materiais constatadas na presente representação. Tendo em vista as conclusões deste monitoramento, resta prejudicada a mencionada determinação.
28.	Por fim, no âmbito do presente monitoramento foi promovida a audiência de Luciano Paz Xavier, então Secretário Municipal de Saúde, em razão do descumprimento inicial do prazo concedido para atendimento da determinação monitorada. Contudo, considerando que posteriormente ocorreu o atendimento, ainda que por ocasião da apresentação das razões de justificativa em resposta à audiência, é proposto pela Secex/SE o acolhimento de suas justificativas, no que estou de acordo.
	Ante o exposto, manifesto-me por que o Tribunal aprove o acórdão que ora submeto à deliberação deste Colegiado. 
TCU, Sala das Sessões Ministro Luciano Brandão Alves de Souza, em 14 de julho de 2020.
AUGUSTO SHERMAN CAVALCANTI 
Relator